---
title: "Modelando a evapotranspiração acumulada ao longo do tempo"
author: "Omar Cléo Neves Pereira, Altair Bertonha"
#date: "`r format(Sys.time(),'%d %B %Y')`"
output:
  bookdown::html_document2
bibliography: bibliografiaETbook.bib
#biblio-style: authoryear
---

<!-- \renewcommand{\figurename}{Figura} -->
<!-- \renewcommand{\tablename}{Tabela} -->

```{r setup , include=FALSE}
knitr::opts_chunk$set(echo = TRUE, 
                      size = "footnotesize",
                      comment = NA,
                      warning = FALSE,
                      message = FALSE,
                      #out.width = "1\\linewidth",
                      fig.align = "center",
                      fig.width = 8, 
                      fig.height = 4, 
                      fig.show = "hold",
                      fig.path = "FigurasETbook/",
                      fig.pos = "!htb",
                      background = "#E6E6FA",
                      dev = c("png",'pdf'),
                      res=300,
                      dpi = 300,
                      cache = TRUE)

```

```{r library, results='hide', echo=FALSE}
#library(readr)
library(dplyr)
library(tidyverse)
library(ggplot2)
```

```{r dados, echo=F, results='hide'}
#rm(list=ls(all=TRUE))
library(nlme)
library(lattice)
library(xtable)
require(PMCMR)
#setwd("C:/Users/UEM/Dropbox/Evapotr/Stevia")
setwd('C:/Users/perei/Dropbox/LivroEvapotranspiração/ArquivosAlface')
#setwd("C:/Users/UEM/Dropbox/Evapotranspiração/Alface/Alface2016")
dados <- read.table("AlfaceTotal.txt",header=T); dados[1:28,]
dados <- groupedData(acum~day|plant, dados)

##########################################################
###############    ARRUMANDO OS DADOS     ################
###############     SELECIONANDO N=0      ################
##########################################################

dados<-subset(dados, dados$treat %in% c('T1', "T6", "T11", "T16")) 
levels(dados$treat)
#levels(dados$treat)<-c('W1','W2','W3','W4')
dados$treat <- factor(ifelse(dados$treat=="T1",'W1',
                      ifelse(dados$treat=="T6", 'W2',
                             ifelse(dados$treat=="T11", 'W3', 'W4'))))
dados <- na.omit(dados)
unique(dados$plant)
anyNA(dados)
colnames(dados)[8]<-'rain'

# 33 plantas; 23 dias; 4 tratamentos (agua)
str(dados)

# Observações: no dia 31/03, os valores meteorológicos são:
# 31/03  classA: 407; wetbulb: 24; temp:	27,4; rain:	0

length(unique(subset(dados,treat=='W1')$plant))
length(unique(subset(dados,treat=='W2')$plant))
length(unique(subset(dados,treat=='W3')$plant))
length(unique(subset(dados,treat=='W4')$plant))
#

```

```{r modelo, echo=F, results='hide'}

dd3 <- dados[,10]/1000
dados$acum <- dd3
head(dados)
# A: assíntota a esquerda
# B: assíntota a direita
# C: ponto de inflexão
# D: parâmetro de escala
#
modelo.nls <- nls( acum ~ SSfpl(day, A, B, C, D), data = dados )
modelo.lis <- nlsList( acum ~ SSfpl(day, A, B, C, D), data = dados )
m1 <- nlme(modelo.lis, random=A + B + C + D ~ 1)
m1.1 <- update(m1, weights = varPower())
#
zeros_2 <- rep(0, 2)
zeros_3 <- rep(0, 3)
zeros_4 <- rep(0, 4)
fixos <- fixef( m1.1)
# A: assíntota a esquerda
# B: assíntota a direita
# C: ponto de inflexão
# D: parâmetro de escala
#

mm44.1 <- nlme(acum ~ SSfpl(day, A, B, C, D),
               data=dados,
               fixed = list(A~treat, B~treat, C~treat, D~treat),
               random =   A + B + C   ~ 1,
               start = c(fixos[1],0,0,0,  fixos[2],0,0,0, fixos[3],0,0,0, fixos[4],0,0,0),
               weights = varPower()
               #weights = varPower(0.5,form = ~ fitted(.) | treat)
)
#
summary(mm44.1)
modelo <- mm44.1

```


> O conhecimento da evapotranspiração acumulada por plantas anuais ao longo do seu ciclo de vida pode ser uma ferramenta importante na tomada de decisão quando se considera a viabilidade econômica da cultura. Este conhecimento pode ajudar a entender o quanto as plantas, submetidas a um manejo específico, podem evapotranspirar ao final do ciclo. Esta informação auxilia na estimativa da quantidade de uma variável de produção, por exemplo a massa de matéria fresca, além de indicar um período mais interessante para a realização da sua colheita. O objetivo deste capítulo é, a partir da estimativa da evapotranspiração diária ao longo do ciclo, modelar a evapotranspiração acumulada durante um período da vida de plantas anuais. Para fazer isto, precisamos entender que o comportamento da variável resposta, ou seja, a evapotranspiração acumulada, ao longo do tempo não é linear, e ter em mente que as varías observações realizadas em uma mesma unidade experimental apresentam correlações e que estas correlações são mais intensas quanto mais próximas temporalmente são as medidas. Esta compreensão nos remete a análise de dados longitudinais a partir dos modelos não lineares de efeitos mistos.

# Introdução

Havendo água disponível no solo, o fluxo de água pelas plantas depende somente da demanda atmosférica. Dessa forma, variáveis físicas como a temperatura, umidade relativa do ar, vento e radiação solar influenciam diretamente a evapotranspiração ($ET$) de uma superfície vegetada (@novak2012evapotranspiration). Além disso, o estádio de desenvolvimento das plantas também deve afetar a $ET$. 


Plantas de ciclo anual apresentam pequena demanda por água enquanto seu sistema radicular é pouco volumoso, atingindo taxas máximas no pleno crescimento, e diminuindo nos estádios finais do desenvolvimento. Para estas espécies, a $ET$ acumulada ao longo do ciclo da planta está diretamente relacionada com a sua produtividade. Em outras palavras, quanto maior a quantidade acumulada de água evapotranspirada, maior a quantidade das variáveis de produção como massa fresca e seca, número de folhas e área foliar (@alface , @stevia).

Neste capítulo pretendemos dar uma ideia do uso dos modelos não lineares de efeitos mistos para modelar a $ET$ acumulada ao longo do tempo de plantas de ciclo anual.


# Perfil de resposta

A Figura \@ref(fig:perfil1) apresenta a $ET$ acumulada de uma única planta de alface ao longo de 23 dias consecutivos, sendo o primeiro dia equivalente ao $35^o$ dia após a semeadura. Durante este período, mediu-se a $ET$ diária da planta. Assim, o primeiro dia no gráfico traz o valor da $ET$ das últimas 24 horas, o segundo dia refere-se as últimas 48 horas e assim sucessivamente. A $ET$ diária deve ser entendida como a taxa com que a $ET$ acumulada ocorre ao longo do tempo. Em termos matemáticos, a $ET$ diária pode ser entendida como uma aproximação da derivada (taxa) da $ET$ acumulada com relação ao tempo.

```{r perfil1, fig.cap="Perfil de resposta da $ET$ acumulada por uma única planta de alface ao longo de 23 dias consecutivos.", echo=FALSE, results='hide'}
unique(dados$plant)
aa <- 102
pp <- subset(dados, plant==aa)
pp$evapotr/1000
#
pplot <- augPred(modelo)
ppq <- subset(pplot,.groups==aa)
par(mfrow=c(1,1))
par(mar=c(2.6,2.5,0.5,0.5), mgp=c(1.5,0.5,0), las=0, cex= 1.2)
plot(acum ~ day,ppq[1:23,], xlab = "Time (days)", ylab = 'Accumulated ET (kg)',pch = 16)

```


Queremos descrever o comportamento da nossa variável de interesse ou _variável resposta_, a $ET$ acumulada ao longo do tempo para plantas de ciclo anual. Como a quantidade de água evapotranspirada num dia é somada à $ET$ acumulada dos dias anteriores, seus valores ao longo do tempo ou são iguais (caso a $ET$ seja nula ao longo de um dia todo) ou maiores que o valor imediatamente anterior. 

Observações da variável resposta em mais de um momento em uma mesma unidade experimental, constitui o que chamamos de _perfil de resposta_. Portanto, a Figura \@ref(fig:perfil1) mostra o perfil de resposta de uma planta de alface ao longo do tempo. Este perfil, aparentemente, apresenta o formato de um $S$ ($S$-shaped). 

Nos primeiros dias de observação (Figura \@ref(fig:perfil1)), a $ET$ acumulada é pequena pois a planta está no início do crescimento. Conforme os dias passam, os valores da $ET$ diária aumentam sucessivamente até aproximadamente o $20^o$ dia. Durante este período a planta está em pleno crescimento, aumentando o consumo de água dia após dia. Após $\sim 20^o$ dia, a $ET$ diária, ou seja, a taxa de variação da $ET$ acumulada, começa a diminuir. Isto faz com que a $ET$ acumulada, que vinha crescendo exponencialmente, passe a ter um crescimento menos vigoroso e, portanto, tendendo lentamente a um valor máximo.


# Um modelo para dados de crescimento

Para descrever o comportamento da $ET$ acumulada ao longo do tempo precisamos de uma função que também tenha um formato de $S$ ($S$-shaped function). Além disso, espera-se que o modelo escolhido seja interpretável e parcimonioso nos parâmetros. Uma opção empírica é o modelo polinomial, que é linear nos parâmetros. Este tipo de modelo pode promover bons ajustes estatísticos e ser computacionalmente mais simples, mas não agregam nenhuma consideração teórica sobre os mecanismos físico e/ou biológico que geraram os dados. Por outro lado, um modelo não linear está associado à algum conhecimento teórico a respeito do fenômeno que se estuda. Além da interpretabilidade, estes modelos usam poucos parâmetros em comparação com os modelos lineares, configurando assim, uma descrição mais parcimoniosa dos dados (@Pinheiro_livro).

Tratando-se da $ET$ acumulada ao longo do tempo, temos alguns aspectos físicos e biológicos que podemos pontuar para a escolha de um modelo. Uma função que descreva esta variável resposta precisa de parâmetros que a delimite entre um valor mínimo e um máximo. Colocado de outra forma, o valor mínimo deve ser muito próximo de zero e indicar o início do crescimento da planta, e o máximo deve ser um valor para o qual a $ET$ acumulada tende assintoticamente quando o final do ciclo de vida se aproxima. Outro aspecto a ser destacado é que o modelo deve apresentar um ponto de inflexão, que indica o dia em que a taxa da $ET$ acumulada ($ET$ diária) atinge um máximo.


Há várias funções capazes de caracterizar a $ET$ acumulada ao longo do tempo da forma que acabamos de descrever. A título de exemplo, usaremos a função logística de quatro parâmetros ($4PL$) para descrever nossa variável resposta. Esta função é muito usada para modelar dados de crescimento ou decaimento da variável resposta ao longo do tempo. Na literatura encontra-se algumas parametrizações para esta função, mas a que vamos usar aqui é a dada por @Pinheiro_livro:
	
\begin{equation} 
ET(t) = \phi_1 + \frac{\phi_2 - \phi_1}{1 + exp[(\phi_3 - t) / \phi_4 ]}  
(\#eq:1)
\end{equation}

em que $ET(t)$ é a $ET$ acumulada em função do tempo e $\phi_{1-4}$ são os parâmetros do modelo \@ref(eq:1). $\phi_1$ é a assintota horizontal inferior que dá o valor da $ET$ acumulada quando $t \to - \infty$. Biologicamente, este parâmetro não tem uma interpretação consistente, mas é importante no ajuste pois assegura que a $ET$ acumulada nos tempos próximos a zero sejam muito pequenas (@alface, @stevia). $\phi_2$ é a assintota horizontal superior e dá o valor da $ET$ acumulada quando $t \to \infty$. Este parâmetro pode ser interpretado como uma estimativa de máxima $ET$ acumulada que as plantas podem atingir ao final do seu ciclo de vida. $\phi_3$ é o ponto de inflexão da curva e indica o dia (tempo) em que a $ET$ diária atinge um máximo. O tempo correspondente a $\phi_3$ resulta numa $ET$ acumulada entre $\phi_1$ e $\phi_2$. Mais precisamente, a $ET$ acumulada até o tempo $\phi_3$ é o valor médio das duas assíntotas, ou seja, ($\phi_1$ + $\phi_2$)/2. $\phi_4$ é o parâmetro de escala. O dia (tempo) correspondente a $\phi_3$ + $\phi_4$ dá $\sim$ 0.75 ($\phi_2$ - $\phi_1$) da $ET$ acumulada. Portanto, $\phi_4$ indica o quão rapidamente a $ET$ acumulada sai das proximidades de $\phi_1$ até valores próximos a $\phi_2$. Quanto maior $\phi_4$, mais lentamente isto ocorre.

```{r parametros, echo=F, fig.cap="Representação gráfica dos parâmetros da $4PL$. Figura adaptada de @Pinheiro_livro."}

phi1 <- 1
phi2 <- 2
phi3 <- 3
phi4 <- 1
lix  <- -0.5
lsx  <- 6
liy  <- 0.6
lsy  <- 2.3
x1 <- -1
y1 <- 0.7
x2 <- 7
y2 <- 0.7
par(mar=c(0,0,0,0), mgp=c(1.5,0.5,0), las=0, cex= 1.2)
curve(phi1 + (phi2-phi1)/(1+exp((phi3-x)/phi4)), from = lix, to = lsx, ylim=c(liy,lsy),
      xlim=c(-1.05,7),xlab="", ylab="",xaxt='n', yaxt='n',bty ="n")
arrows(x1,y1,x2,y2,length = 0.15)
arrows(0,0.6,0,2.3,length = 0.15)
text(6.60,0.65, paste("x", sep = ''), pos = 4, cex = 1.2)
text(-0.3,2.19, paste("y", sep = ''), pos = 4, cex = 1.2)
#
lines(c(x1,x2),c(y1+0.25,y1+0.25), lty = 2)
lines(c(x1,x2),c(2.04,2.04), lty = 2)
lines(c(3,3),c(y1,1.7),lty=2)
#phi1 + ((phi2-phi1)/(1+exp(-1)))  para obter o valor da funcao:  1.731059
lines(c(4,4),c(1.3, 1.731059),lty=2)
#
arrows(-0.3, 0.88,-0.3,y1+0.25,length = 0.08)
arrows(-0.3, 0.77,-0.3,0.7,length = 0.08)
text(-0.57,0.83, expression(phi[1]), pos = 4, cex = 1.2)
#
arrows(-0.8, 1.5,-0.8,2.04,length = 0.08)
arrows(-0.8, 1.4,-0.8,0.7,length = 0.08)
text(-1.1,1.47, expression(phi[2]), pos = 4, cex = 1.2)
#
text(2.6,1.64, expression(phi[3]), pos = 4, cex = 1.2)
#
arrows(3.4, 1.35,3,1.35,length = 0.08)
arrows(3.6, 1.35,4,1.35,length = 0.08)
text(3.3,1.31, expression(phi[4]), pos = 4, cex = 1.2)
#

```


Para compreender melhor o que dissemos, vamos observar a Figura \@ref(fig:poli4pl). Ela traz os dados observados e vistos na Figura \@ref(fig:perfil1) representados pelos pontos pretos, e outras duas curvas representando dois diferentes ajustes realizados a partir destes dados. O primeiro ajuste é um modelo polinomial de grau cinco (fifth-degree polynomial) e o outro é dado pela Equação \@ref(eq:1). O gráfico desta Figura foi estendido até o $40^o$ dia a fim de mostrar o comportamento destes ajustes ao longo do tempo. 

Tanto o modelo polinomial de quinto grau quanto o modelo não linear $4PL$ se ajustaram muito bem aos dados. Entretanto, o modelo polinomial vai a zero após do $30^o$ dia, o que fisicamente é impossível. Além disso, este modelo apresenta cinco parâmetros sem qualquer explicação física e/ou biológica para o fenômeno que estamos estudando. O modelo não linear $4PL$ é uma função sempre crescente, sendo compatível com uma variável que é acumulada ao longo do tempo. Porém, este ajuste não permite o crescimento infinito da $ET$ acumulada quando o tempo se torna cada vez maior. Ele limita a $ET$ acumulada num valor que pode ser entendido como uma quantidade máxima que esta planta pode evapotranspirar ao longo do seu ciclo de vida. 




Vemos também que, a partir de $\sim 20^o$ dia, o acumulo de água evapotranspirada é cada vez menor. Isto indica que este dia é o ponto de inflexão do modelo não linear $4PL$. Para dar um exemplo de uma aplicação prática do ponto de inflexão do modelo no manejo de plantas de ciclo anual, suponha que o produto comercial de uma determinada planta cultivada seja suas folhas. Sabe-se que as variáveis de produção apresentam uma correlação positiva com a quantidade total de água evapotranspirada ao longo do ciclo de vida da planta. Isto é, quanto maior o total de água evapotranspirada, maiores serão os valores das variáveis de produção (@alface, @stevia). Dessa forma, o ponto de inflexão pode indicar a proximidade do dia da colheita. A partir deste ponto as taxas de $ET$ diminuem e, portanto, as plantas passam a acumular menores quantidades de matéria fresca ao longo do tempo. Assim, este ponto pode ser considerado quando se pensa em termos da viabilidade econômica da cultura.

Outro ponto importante além da interpretabilidade dos parâmetros, é que o modelo não linear $4PL$ é mais parcimonioso quando comparado com o modelo linear. Em geral, os modelos não lineares utilizam um número de parâmetros menor que os lineares o que lhes confere maior parcimônia. Além disso, como podemos observar na Figura \@ref(fig:poli4pl), em regiões fora do intervalo dos dados, o modelo não linear fornece previsões mais confiáveis para a variável resposta (@Pinheiro_livro).


```{r poli4pl,echo=F,results='hide', fig.cap="Perfil de resposta da $ET$ acumulada por uma única planta de alface ao longo de 23 dias consecutivos. O gráfico foi estendido até o $40^o$ dia para mostrar o comportamento de dois ajustes realizados para estes dados, um polinomial de quinto grau e o modelo não linear."}
unique(dados$plant)
aa <- 102
pp <- subset(dados, plant==aa)
pp$evapotr/1000
#
pplot <- augPred(modelo)
ppq <- subset(pplot,.groups==aa)
#modelo quadratico
fit11 <- lm(acum~day+I(day^2)+I(day^3)+I(day^4)+I(day^5), pp)
fit12 <- lm(acum~poly(day,5),pp)
summary(fit11)
summary(fit12)
cc <- summary(fit11)$coef[,1]
#
df <- data.frame(day=seq(0,60,1))
par(mfrow=c(1,1))
par(mar=c(2.6,2.5,0.5,0.5), mgp=c(1.5,0.5,0), las=0, cex= 1.2)
plot(acum ~ day,ppq[1:23,], xlab = "Time (days)", ylab = 'Accumulated ET (kg)',pch = 16,
     xlim=c(0,40), ylim=c(0,4))
points(0:60, predict(fit11,df),type = 'l',lty=2)
#
aa <- 102
pp <- subset(dados, plant==aa)
pp$evapotr/1000
#
pplot <- augPred(modelo,maximum = 60)
ppq <- subset(pplot,.groups==aa)
lines(ppq[24:dim(ppq)[1],3]~ppq[24:dim(ppq)[1],1],type = 'l',lty=6)
legend(0.0,4,c("Fifth-degree polynomial regression", "4PL nonlinear regression"), lty=c(2,6), bty='n')


```




# Dados longitudinais

Evidentemente, para fazer sentido, um experimento deve gerar dados a partir de mais de uma unidade experimental. No nosso caso, mais de uma planta deve ser observada ao longo do tempo, ou seja, devemos obter mais de um perfil de resposta. Estudos em que a variável resposta é observada repetidamente ao longo do tempo nas unidades experimentais são chamados de _estudos longitudinais_. Esse tipo de estudo é comum na agricultura quando se analisa crescimento ou decaimento da variável resposta ao longo do tempo (@alface, @stevia, @brouwer1968simulation, @yan2004dynamic, @paine2012fit, @hansen1994relation).

Medidas realizadas em uma mesma unidade experimental muito provavelmente são correlacionadas. Suponha duas plantas em que a $ET$ é registrada diariamente. Se todas as covariáveis (adubação, cultivar, época de plantio, água no solo, etc.), forem mantidas constantes ao longo do tempo, plantas com altas taxas de $ET$ num determinado dia provavelmente também terão altas taxas de $ET$ no dia seguinte. O mesmo para plantas com taxas menores de $ET$. Se num dia a taxa é baixa, provavelmente no dia seguinte ela também será. Em outras palavras, medidas realizadas em uma mesma unidade experimental tenderão a ser similares ao longo do tempo. É a expressão individual de cada planta. 

Além da correlação entre as observações realizadas dentro de uma mesma unidade experimental, deve-se ter em mente que, muito provavelmente, estas correlações são maiores para observações realizadas entre tempos vizinhos que aquelas realizadas entre tempos mais distantes.


# Modelo de efeitos mistos

Em um estudo longitudinal, o acompanhamento das unidades experimentais ao longo do tempo gera um conjunto de dados correlacionados. Como discutido, estas correlações dentro de uma mesma unidade experimental são mais fortes entre observações vizinhas. Quanto mais distantes temporalmente estão duas medidas, menor a correlação entre elas. Além disso, quando observamos as unidades experimentais que receberam as mesmas condições para o crescimento ao longo do tempo e que fazem parte de um mesmo tratamento, temos uma variabilidade entre elas que atribuímos ao acaso. Os efeitos de tratamento e as correlações e variabilidades em um estudo longitudinal indicam que precisamos de uma ferramenta que, além de flexível na forma de especificar um modelo matemático, também dê enfase à cada unidade experimental.

Nos modelos de efeitos mistos, selecionamos uma função comum para descrever a variável resposta com relação as covariáveis estudadas, ou seja, as respostas das unidades experimentais em uma população. Mas além disso, coeficientes específicos desta função podem ser únicos para cada unidade experimental. Num modelo de efeitos mistos assumimos que as unidades experimentais de uma população tem a mesma forma funcional, mas os parâmetros da função podem variar entre as unidades. 

O nome _modelo misto_ vem do fato deste modelo misturar _efeitos fixos_ e _efeitos aleatórios_. Um modelo de efeitos mistos é um modelo paramétrico que descreve as relações entre a variável resposta e as covariáveis (efeitos fixos) e que leva em consideração as respostas individuais de cada unidade experimental (efeitos aleatórios). Em outras palavras, os parâmetros de efeitos fixos descrevem as relações da variável resposta e as covariáveis numa população inteira e os efeitos aleatórios especificam a contribuição de cada indivíduo dentro de uma população (@west2014linear, @Pinheiro_livro, @fitzmaurice2008longitudinal, @brown2014applied, @demidenko2013mixed).

Para ilustrar a forma de escrever um modelo não linear $4PL$ com efeitos mistos, vamos supor que estamos estudando a $ET$ acumulada em função de quatro níveis de água no solo, $W_1$, $W_2$, $W_3$ e $W_4$ (Poderia ser mais níveis de água no solo ou menos. Mas para exemplificar, estamos supondo quatro tratamentos.). Assumiremos que a variável resposta, a $ET$ acumulada, tem distribuição de probabilidade normal. Seja $ET_{ij}$ a $ET$ acumulada na ocasião $j$ para a planta $i$, com $j=1, 2, \cdots, n_i$ e $i=1,2, \cdots, N$, em que $n_i$ é o número de observações para a $i$-ésima planta, e $N$ é o número total de plantas. O modelo não linear $4PL$ de efeitos mistos pode ser expresso como @stevia e @alface:

\begin{equation} 
ET_{ij} = \phi_{1i} + \frac{\phi_{2i} - \phi_{1i}}{1 + exp[(\phi_{3i} - t_j) / \phi_{4i} ]}  + \epsilon_{ij}
(\#eq:2)
\end{equation}

sendo

\begin{align}\label{eq:model_2}
\boldsymbol{\phi}_i = \begin{bmatrix}
\phi_{1i} \\
\phi_{2i} \\
\phi_{3i} \\
\phi_{4i}
\end{bmatrix} &= \begin{bmatrix}
\beta_1 + \gamma_1 x_{1i} + \delta_1 x_{2i} + \zeta_1 x_{3i} \\
\beta_2 + \gamma_2 x_{1i} + \delta_2 x_{2i} + \zeta_2 x_{3i} \\
\beta_3 + \gamma_3 x_{1i} + \delta_3 x_{2i} + \zeta_3 x_{3i} \\
\beta_4 + \gamma_4 x_{1i} + \delta_4 x_{2i} + \zeta_4 x_{3i} \end{bmatrix} + \begin{bmatrix}
b_{1i} \\
b_{2i} \\
b_{3i} \\
b_{4i} 
\end{bmatrix} \\
&= \boldsymbol{\beta} + \boldsymbol{\gamma} x_{1i} + \boldsymbol{\delta} x_{2i} + \boldsymbol{\zeta} x_{3i} + \boldsymbol{b}_i .
\end{align}





em que os parâmetros $\boldsymbol{\beta}$, $\boldsymbol{\gamma}$, $\boldsymbol{\delta}$, $ \boldsymbol{\zeta}$ representam os efeitos fixos e $\boldsymbol{b}_i$ os efeitos aleatórios do modelo. $x_{ki}$ com $k=1,2,3$ são coveriáveis indicadoras de tratamentos ou grupos e valem ou zero ou um. O parâmetro $\boldsymbol{\beta}$ é o nível de referência no estudo. Quando $x_{1i} = x_{2i} = x_{3i} = 0$, então $\boldsymbol{\phi}_i = \boldsymbol{\beta} + \boldsymbol{b_i}$ e a $i$-ésima planta pertence ao tratamento $W_1$. Quando $x_{1i} = 1$ e $x_{2i} = x_{3i} = 0$, $\boldsymbol{\phi}_i = \boldsymbol{\beta} +  \boldsymbol{\gamma} + \boldsymbol{b_i}$ e a $i$-ésima planta pertence ao tratamento $W_2$. Se $x_{2i} = 1$ e $x_{1i} = x_{3i} = 0$, $\boldsymbol{\phi}_i = \boldsymbol{\beta} +  \boldsymbol{\delta}+ \boldsymbol{b_i}$ e a $i$-ésima planta pertence ao tratamento $W_3$. E por último, se $x_{3i} = 1$ e $x_{1i} = x_{2i} = 0$,  $\boldsymbol{\phi}_i$ = $\boldsymbol{\beta}$ + $\boldsymbol{\zeta}$ + $\boldsymbol{b_i}$ e a $i$-ésima planta pertence ao tratamento $W_4$. Os efeitos aleatórios $\boldsymbol{b_i}$ são considerados independentes entre plantas e se distribuem normalmente com média zero e matriz de covariância $\boldsymbol{\Psi}$ ($\boldsymbol{b_i}$ $\sim$ N($\boldsymbol{0}$,$\boldsymbol{\Psi}$)). Neste caso a matriz de covariância é dada por:

\begin{align}
\boldsymbol{\Psi} = 
\begin{bmatrix} 
\sigma_1^2 & \sigma_{12} & \sigma_{13} & \sigma_{14} \\ 
\sigma_{12} & \sigma_2^2 & \sigma_{23} & \sigma_{24} \\ 
\sigma_{13} & \sigma_{23} & \sigma_{3}^2  & \sigma_{34}  \\
\sigma_{14} & \sigma_{24} & \sigma_{34} & \sigma_{4}^2
\end{bmatrix} 
\end{align}

em que $\sigma_1^2$, $\sigma_2^2$, $\sigma_3^2$ e $\sigma_4^2$ são as variâncias dos efeitos aleatórios $b_{1i}$, $b_{2i}$, $b_{3i}$ e $b_{4i}$ respectivamente, e $\sigma_{12}$, $\sigma_{13}$, $\sigma_{14}$, $\sigma_{23}$, $\sigma_{24}$ e $\sigma_{34}$ são as covariâncias entre eles. As variâncias dos efeitos aleatórios indicam como um parâmetro do modelo varia entre as unidades experimentais. Frequentemente, supõe-se que os erros dentro dos grupos $\epsilon_{ij}$ sejam independentes entre as observações de uma mesma unidade experimental e que sejam distribuídos da mesma forma entre as unidades experimentais. Para uma dada unidade amostral $i$ podemos escrever o erro $\epsilon_{ij}$ como o vetor indexado pelo tempo $j$, ou seja,

$$ \boldsymbol{\epsilon_{i}} = 
\begin{bmatrix}
\epsilon_{1i} \\
\epsilon_{2i} \\
\vdots \\
\epsilon_{n_i i} 
\end{bmatrix} \, ,
 $$ 

em que cada vetor $\boldsymbol{\epsilon_i}$ tem $n_i$ observações ao longo do tempo e supõe-se que seguem distribuição normal multivariada com média zero e matriz de covariância $\boldsymbol{\Lambda_i}$, isto é, 

\begin{equation}
\boldsymbol{\epsilon_{i}} \sim N(\boldsymbol{0},  \boldsymbol{\Lambda_i} ) \, . 
(\#eq:erros)
\end{equation}

\noindent
Na maioria das vezes considera-se $\boldsymbol{\Lambda_i}$ = $\sigma^2 \boldsymbol{I}$, sendo $\sigma^2$ uma variância constante para todos os $j$ tempos.

Ao tratar dos modelos não lineares de efeitos mistos, devemos considerar a dificuldade técnica na estimação de seus parâmetros. Num modelo linear de efeitos mistos, as derivadas do logaritmo da função de verossimilhança possibilita, de maneira simples, a implementação de algoritmos, como o Newton-Raphson, para obtenção das estimativas dos parâmetros do modelo. Os modelos não lineares podem, porém, apresentar coeficientes aleatórios não lineares o que impossibilita explicitar diretamente os parâmetros a partir da função de verossimilhança. Métodos que dependem de aproximações lineares como por exemplo a aproximação de Taylor de primeira ordem podem ser usados para estimação do modelo. 

As análises de modelos não lineares de efeitos mistos podem ser, preferencialmente, realizadas pelo _software_ `R` (@rcore) com o pacote `nlme` (@pinheiro2017package), ou ainda, no _software_ $SAS$ usando a PROC NLMIXED. Um excelente texto para aprender estas habilidades é @Pinheiro_livro.


# Estrutura de covariância de $\boldsymbol{\Lambda_i}$ 


Os modelos de efeitos mistos permitem que as dependências entre as observações sejam especificadas nos parâmetros do modelo por meio dos efeitos aleatórios. Dito de outra maneira, as respostas das unidades experimentais de uma população tendem a seguir uma forma não linear de crescimento, porém, cada unidade experimental tem sua própria forma de crescer e o modelo de efeitos mistos permite a inclusão de coeficientes específicos para obter curvas de crescimento ajustadas que se alinham melhor com as respostas individuais destas unidades experimentais. 

Dessa forma, vemos que os modelos mistos permitem relevante flexibilidade para a especificação da estrutura de correlação dos efeitos aleatórios. Entretanto, a estrutura de dependência das observações dentro das unidades experimentais, $\boldsymbol{\Lambda_i}$, até agora foram consideradas independentes, identicamente distribuídas com média zero e variância constante. Dependendo da escolha do modelo, as respostas de crescimento podem ser bem explicadas apenas com a inclusão de coeficientes específicos para as unidades experimentais. Porém, isto pode não ser suficiente e, neste caso, modelar a dependência residual dos dados se torna importante.

Há casos em que a dependência nas observações não acomodadas pela função de crescimento não são bem compreendidas ou, algumas vezes, covariáveis adicionais que poderiam explicar estas dependências estão ausentes no modelo. Assim, um recurso importante para modelar esta dependência é especificar uma estrutura de covariância que permita correlações entre os resíduos nas diferentes ocasiões. Então, vamos relaxar a suposição de que os erros são independentes e permitir que eles tenham heterocedasticidade e/ou que sejam correlacionados dentro das unidades experimentais.

Há uma série de estruturas de covariância para os resíduos e que estão disponíveis nos _softwares_ para auxiliar na modelagem de dados longitudinais. Porém, em nosso texto, destacaremos apenas duas que consideramos mais importantes para estes estudos, a estrutura de covariância com variância heterogênea e a auto-regressiva de primeira ordem. 

## Variância heterogênea

Uma primeira estrutura de covariância que vamos considerar para $\boldsymbol{\Lambda_i}$ é a que admite heterogeneidade das $n_i$ variâncias residuais. Nesta estrutura, que tem $n_i$ parâmetros, assumimos que os resíduos associados aos valores observados nas $n_i$ ocasiões para a $i$-ésima unidade experimental são independentes:

\begin{align}
\boldsymbol{\Lambda_i} = 
\begin{bmatrix} 
\sigma_1^2 & 0 & \cdots & 0 \\ 
0 & \sigma_2^2 & \cdots & 0 \\ 
\vdots & \vdots & \ddots & \vdots  \\
0 & 0 & \cdots & \sigma_{n_i}^2 
\end{bmatrix} \, .
\end{align}

Outras variáveis, além do tempo, também podem ser consideradas com variâncias heterogêneas no modelo. Por exemplo, há casos em que é importante modelar a heterogeneidade dos tratamentos, e podemos fazer isso usando os modelos mistos.

## Auto-regressiva de primeira ordem

Outra estrutura de covariância para $\boldsymbol{\Lambda_i}$ bastante utilizada para dados longitudinais é a auto-regressiva de primeira ordem, também chamada de $AR(1)$:

\begin{align}
\boldsymbol{\Lambda_i} = \sigma^2
\begin{bmatrix}
	1              & \rho           & \cdots & \rho^{n_i - 1} \\
	\rho           & 1              & \cdots & \rho^{n_i - 2} \\
	\vdots         & \vdots         & \ddots & \vdots         \\
	\rho^{n_i - 1} & \rho^{n_i - 2} & \cdots & 1
\end{bmatrix} \, .
\end{align}


Esta estrutura possui apenas dois parâmetros, o parâmetro de variância $\sigma^2$, sempre positivo, e o parâmetro de covariância $\rho$, o qual pode variar entre $-1$ e $1$. Este tipo de estrutura permite que resíduos associados a observações em ocasiões próximas sejam mais correlacionadas que aqueles observados em ocasiões mais distantes. A $AR(1)$ é preferível para conjuntos de dados nas quais as observações longitudinais sejam igualmente espaçadas.  

# Exemplo com dados reais

Para exemplificar o que fizemos até agora, vamos trabalhar alguns dados reais da $ET$ de plantas de alface cultivadas em vasos. Um total de $N=12$ plantas foi inteiramente casualizadas em três níveis de água no solo. No primeiro tratamento, $W_1$, o nível de água para as plantas foi mantido entre 50.0\% e 75.0\% da capacidade de retenção do substrato. Nos outros dois tratamentos, $W_2$ e $W_3$, o nível de água no substrato foi mantido entre 50.0 e 87.5\% e entre 50.0 e 100.0\% respectivamente. Quando a capacidade de retenção do substrato atingia 50.0\%, os vasos eram irrigados até o nível máximo referente a cada tratamento. 

Os gráficos de perfis da $ET$ acumulada para todos os vasos em cada tratamento podem ser vistos na Figura \ref{fig:perfiltotal}. Nota-se que a assintota inferior, quando $t \to - \infty$,  é aparentemente a mesma para todas as plantas, ou seja, os efeitos individuais e de tratamento parecem não ser importantes para este parâmetro.

```{r echo=FALSE, results='hide', fig.show='hide'}
setwd('C:/Users/perei/Dropbox/LivroEvapotranspiração/ArquivosAlface')
dados <- read.table("AlfaceTotal.txt",header=T)
dados <- groupedData(acum~day|plant, dados)

##########################################################
###############    ARRUMANDO OS DADOS     ################
###############     SELECIONANDO N=0      ################
##########################################################

dados<-subset(dados, dados$treat %in% c('T1', "T6", "T11", "T16")) 
levels(dados$treat)
dados$treat <- factor(ifelse(dados$treat=="T1",'W1',
                             ifelse(dados$treat=="T6", 'W2',
                                    ifelse(dados$treat=="T11", 'W3', 'W4'))))
dados <- na.omit(dados)
unique(dados$plant)
anyNA(dados)
colnames(dados)[8]<-'rain'

# 33 plantas; 23 dias; 4 tratamentos (agua)
# Observações: no dia 31/03, os valores meteorológicos são:
# 31/03  classA: 407; wetbulb: 24; temp:	27,4; rain:	0

length(unique(subset(dados,treat=='W1')$plant))
length(unique(subset(dados,treat=='W2')$plant))
length(unique(subset(dados,treat=='W3')$plant))
length(unique(subset(dados,treat=='W4')$plant))
#

#=================================================================
# novos dados: somente w1 e w3 ou w3 e w4
#=================================================================
#
dd3 <- dados[,10]/1000
dados$acum <- dd3
head(dados)
dET <- subset(dados, dados$treat %in% c('W2','W3','W4') )
dET$treat <- relevel(dET$treat, ref = 'W2')
#=================================================================
# alguns graficos para escolha dos vasos (w3 e w4)
#=================================================================
#
xyplot(acum~day|treat,groups = plant,dET,type='l')
#
dday <- subset(dET, day==23)
dday$acum
plant.w1 <- c(1,5,6,9) # acum no ultimo dia: c(2.485, 2.449, 2.432, 2.376)
plant.w2 <- c(51,54,58,59)
plant.w3 <- c(101,102,109,110) # acum no ultimo dia: c(2.485, 2.449, 2.432, 2.376)
plant.w4 <- c(151,155,156,157)
#
dETn <- subset(dET,dET$plant %in% c(plant.w2,plant.w3,plant.w4))
#
xyplot(acum~day|treat,groups = plant,dETn,type='b')
#=================================================================
# nls e nlsList em kilogramas
#=================================================================
# A: assíntota a esquerda
# B: assíntota a direita
# C: ponto de inflexão
# D: parâmetro de escala
#
modelo.nls <- nls( acum ~ SSfpl(day, A, B, C, D), data = dETn )
modelo.lis <- nlsList( acum ~ SSfpl(day, A, B, C, D), data = dETn )
m1 <- nlme(modelo.lis, random=A + B + C + D ~ 1,
           control=nls.control(maxiter = 4000)
           )

#
fixos <- fixef( m1)
# A: assíntota a esquerda
# B: assíntota a direita
# C: ponto de inflexão
# D: parâmetro de escala
#
# para w1 e w3
mET <- nlme(acum ~ SSfpl(day, A, B, C, D),
               data=dETn,
               fixed = list(A~1, B~treat, C~treat, D~1),
               random =  B + C + D ~ 1,
               start = c(fixos[1],  fixos[2],0,0, fixos[3],0,0, fixos[4])
               ,weights = varIdent(form = ~1 | treat) 
               #,control=nls.control(maxiter = 4000,tol = 1e-02, minFactor = 1/1024)
               ,corr = corAR1(0.5,form = ~ 1 | plant)
)

modelo <- mET
summary(modelo)
plot(mET, id = 0.05, adj = -1,  xlab=list(label="Fitted values",cex=1.5), col='black',
     ylab=list(label="Standardized residuals",cex=1.5),mgp=c(1.5,0.5,0) )
predito <- predict(modelo); observado <- dETn$acum
plot(predito, observado, pch=20, cex.lab=1.3, xlab="Fitted values", 
     ylab="Observed values",mgp=c(1.5,0.5,0)); abline(a=0, b=1, lwd=2)
qqnorm(residuals(modelo), pch=20, cex.lab=1.3, main="",mgp=c(1.5,0.5,0)); qqline(residuals(modelo))

```


```{r grafperfisfinal,echo=F, fig.cap="Perfis de resposta da $ET$ acumulada pelas plantas de alface ao longo de 23 dias consecutivos para os níveis de água no solo $W_1$, $W_2$ e $W_3$."}
xyplot(acum~day|factor(treat,labels=c('W1','W2','W3')),groups = plant,dETn,type='b',
       xlab = 'Day', ylab = 'Accumulated ET (kg)', col = 'black',
       par.settings = list(strip.background=list(col="gray")))
```


Modelamos estes dados usando a Equação \@ref(eq:2) tendo o tratamento $W_1$ como referência. Os efeitos aleatórios foram adicionados aos parâmetros $\phi_{2i}$, $\phi_{3i}$ e $\phi_{4i}$, e os tratamentos foram importantes para explicar os parâmetros $\phi_{2i}$ e $\phi_{3i}$. Além disso, consideramos heterogeneidade nos tratamentos e uma estrutura de correlação AR(1) para $\boldsymbol{\Lambda_i}$. As estimativas dos parâmetros do modelo estão apresentadas na Tabela \ref{tab:parametros}.


| Parâmetros | $\widehat{\boldsymbol{\beta}}$ ($W_1$) | $\widehat{\boldsymbol{\gamma}}$ ($W_2$) | $\widehat{\boldsymbol{\delta}}$ ($W_3$) |
|------------|:--------------------------------------:|:---------------------------------------:|:---------------------------------------:|
| $\phi_1$   |                -0.133363               |                                         |                                         |
| $\phi_2$   |                2.439746                |                                         |                                         |
| $\phi_3$   |                16.648272               |                                         |                                         |
| $\phi_4$   |                5.765065                |                                         |                                         |


O parâmetro $\phi_{2i}$ parece ser influenciado pelos tratamentos e seu valor foi estimado em $\sim$ 2.44kg para $W_1$, $\sim$ 2.44 + 0.94 = 3.38kg para $W_2$, e $\sim$ 2.44 + (-0.27) = 2.17kg para $W_3$. O ponto de inflexão, ou seja, o dia em que a taxa da $ET$ acumulada foi máxima, também parece ser influenciado pelos tratamentos. $W_1$ e $W_2$ não foram estatisticamente diferentes para o parâmetro $\phi_{3i}$, mas $W_3$, com estimativa de $\sim$ 14 dias, parece ser estatisticamente diferente de $W_1$ ($\sim$ 17 dias).

O primeiro gráfico apresentado na Figura \@ref(fig:perfilfinal) traz a média da $ET$ acumulada em cada dia pelas quatro plantas de cada tratamento. As linhas sólidas são os ajustes para os tratamentos feitos pela Equação \@ref(eq:2). Os demais gráficos apresentam todos os valores observados para as 4 plantas em cada tratamento e as linhas sólidas indicam o modelo individual para cada planta.

```{r perfilfinal,echo=F, fig.cap="Perfis de resposta da $ET$ acumulada pelas plantas de alface ao longo de 23 dias consecutivos para os níveis de água no solo $W_1$, $W_2$ e $W_3$."}

#=================================================================
# Gráfico dos perfis marginais junto com os perfis médios
#=================================================================
#
# tem que usar a versão 3.1.1 do R
#perfil_marginal_1 <- subset(augPred(modelo, level=0), .type == "predicted" & .groups == 1, -c(.type,.groups))
perfil_marginal_2 <- subset(augPred(modelo, level=0), .type == "predicted" & .groups == 51, -c(.type,.groups))
perfil_marginal_3 <- subset(augPred(modelo, level=0), .type == "predicted" & .groups == 101, -c(.type,.groups))
perfil_marginal_4 <- subset(augPred(modelo, level=0), .type == "predicted" & .groups == 151, -c(.type,.groups))

dados_wide <- reshape(dETn[,-c(2,5:9,11:19)], timevar="day", 
                      idvar=c("plant", "treat"), direction="wide")

# dd1 <- dados[,-c(2,5:9,11:19)]
# dd2 <- dd1[,4]/1000
# dd1$acum <- dd2
# head(dd1)
# dados_wide <- reshape(dd1, timevar="day", 
#                       idvar=c("plant", "treat"), direction="wide")

#tratamento_1 <- subset(dados_wide, treat=="W1", -c(plant, treat))
tratamento_2 <- subset(dados_wide, treat=="W2", -c(plant, treat))
tratamento_3 <- subset(dados_wide, treat=="W3", -c(plant, treat))
tratamento_4 <- subset(dados_wide, treat=="W4", -c(plant, treat))
#tratamento_1_media <- apply(tratamento_1,2,mean)
tratamento_2_media <- apply(tratamento_2,2,mean)
tratamento_3_media <- apply(tratamento_3,2,mean)
tratamento_4_media <- apply(tratamento_4,2,mean)

#cores <- c("purple", "navy", "mediumblue", "cyan")
cinza <- gray.colors(12)#; pie(rep(1, 12), col = cinza)
cores <- c("black", cinza[3], cinza[7])



#tratamento_1 <- subset(dados_wide, treat=="W1", -treat)
tratamento_2 <- subset(dados_wide, treat=="W2", -treat)
tratamento_3 <- subset(dados_wide, treat=="W3", -treat)
tratamento_4 <- subset(dados_wide, treat=="W4", -treat)

#perfis_condicionais_1 <- subset(augPred(modelo, level=1), .type == "predicted" & .groups %in% tratamento_1$plant, -.type)
perfis_condicionais_2 <- subset(augPred(modelo, level=1), .type == "predicted" & .groups %in% tratamento_2$plant, -.type)
perfis_condicionais_3 <- subset(augPred(modelo, level=1), .type == "predicted" & .groups %in% tratamento_3$plant, -.type)
perfis_condicionais_4 <- subset(augPred(modelo, level=1), .type == "predicted" & .groups %in% tratamento_4$plant, -.type)

grafico_condicionais <- function(perfis, plantas, cor) {
  for (i in 1:length(unique(perfis$.groups))) {
    aux <- subset(perfis, .groups==plantas[i])
    with(aux, lines(day, acum, col=cor))  
  }  
}

#pdf("Todos_perfis_old.pdf", width=10, height=5)
par(mfrow=c(2,2))
#todos os medios
par(mar=c(1,2.5,1,0)+0.1)
with(perfil_marginal_2, plot(day, acum, type="l", lwd=2, col=cores[1], xaxt = "n",
                             xlab="Day", ylab="Accumulated ET (kg)",
                             ylim=c(0,2.500),mgp=c(1.5,0.5,0)))
#with(perfil_marginal_2, lines(day, acum, lwd=2, col=cores[2]))
with(perfil_marginal_3, lines(day, acum, lwd=2, col=cores[2]))
with(perfil_marginal_4, lines(day, acum, lwd=2, col=cores[3]))
#points(1:23, tratamento_1_media, pch=20, col=cores[1])
points(1:23, tratamento_2_media, pch=0, col=cores[1])
points(1:23, tratamento_3_media, pch=18, col=cores[2])
points(1:23, tratamento_4_media, pch=17, col=cores[3])
legend("topleft", c(expression(italic(W[1])), expression(italic(W[2])),expression(italic(W[3]))), 
       col=cores, lty=c(1,1,1), lwd=2, 
       pch=c(0,18,17), bty="n", cex=1.2)

#W2
par(mar=c(1,2,1,1)+0.1)
matplot(1:23, t(tratamento_2[2:24]), col=cores[1], pch=0, cex=1, xlab="",
        ylab="", #main=expression(italic(W[2])),
        ylim=c(0,2.500),xaxt = "n",yaxt = "n",mgp=c(1.5,0.5,0))
grafico_condicionais(perfis_condicionais_2, tratamento_2$plant, cores[1])
#with(perfil_marginal_2, lines(day, acum, lwd=3))
legend("top", c(expression(italic(W[1]))), bty="n", cex=1.2)
#W3
par(mar=c(2.5,2.5,0,0)+0.1)
matplot(1:23, t(tratamento_3[2:24]), col=cores[2], pch=18, cex=1, xlab="Day",
        ylab="Accumulated ET (kg)", #main=expression(italic(W[3])),
        ylim=c(0,2.500),mgp=c(1.5,0.5,0))
grafico_condicionais(perfis_condicionais_3, tratamento_3$plant, cores[2])
#with(perfil_marginal_3, lines(day, acum, lwd=3))
legend("top", c(expression(italic(W[2]))), bty="n", cex=1.2)
#W4
par(mar=c(2.5,2,0,1)+0.1)
matplot(1:23, t(tratamento_4[2:24]), col=cores[3], pch=17, cex=1, xlab="Day",
        ylab="", #main=expression(italic(W[4])),
        ylim=c(0,2.500),yaxt = "n",mgp=c(1.5,0.5,0))
grafico_condicionais(perfis_condicionais_4, tratamento_4$plant, cores[3])
#with(perfil_marginal_4, lines(day, acum, lwd=3))
legend("top", c(expression(italic(W[3]))), bty="n", cex=1.2)
#dev.off()

par(mfrow=c(1,1))





```




# Referências

\bibliographystyle{apa}
	\bibliography{ReferenciasETbook}

