---
title: "Estatística: lista de exercício[^1]"
author: "Prof. Omar"
output: 
  bookdown::html_document2:
    css: style.css  
    #rmdformats::theme:
    #  flatly
    #theme: sandstone
#bibliography: bibliografiaETbook.bib
#biblio-style: authoryear
---


```{r setup , include=FALSE}
knitr::opts_chunk$set(echo = TRUE, 
                      size = "footnotesize",
                      comment = NA,
                      warning = FALSE,
                      message = FALSE,
                      #out.width = "1\\linewidth",
                      fig.align = "center",
                      fig.width = 8, 
                      fig.height = 4, 
                      fig.show = "hold",
                      fig.path = "Figuras1/",
                      fig.pos = "!htb",
                      fig.cap = TRUE,
                      background = "#E6E6FA",
                      #background = "black",
                      dev = c("png",'pdf'),
                      res=300,
                      dpi = 300,
                      cache = TRUE)
```

```{r library, echo=FALSE,results='hide'}
library(tidyverse)
library(tinytex)
library(knitr)
library(kableExtra)
library(xtable)
```

```{r functions, echo=FALSE, results='hide'}
# A function to scale input to 0-1
scale_01 <- function(x){
  (x - min(x, na.rm = TRUE)) / diff(range(x, na.rm = TRUE))
}
```

```{r read-data, echo=FALSE,results='hide'}
# gapminder <- read_csv(here::here("data", "gapminder.csv"))
```


[^1]: Este artigo é uma lista de exercícios sobre __estatística básica__. Provavelmente, esta lista ganhará novos exercícios ao longo do tempo. Os conjuntos de dados apresentados são meramente didáticos e não condizem com a realidade, em outras palavras, são fictícios. Se o conjunto de dados apresentado for real, isto será dito e a sua fonte também será mostrada. Caso encontre erros, queira fazer comentários, ou trocar uma ideia sobre o artigo, por favor, me escreva: omarcnpereiraead@gmail.com

# Estatística descritiva


1. Alguns funcionários de uma empresa decidiram participar de uma pesquisa para avaliar o tempo gasto para irem de casa ao trabalho usando o transporte coletivo e o automóvel próprio. Se você fosse o responsável por essa pesquisa, como a realizaria? De forma concisa descreva detalhes da coleta de dados e possíveis problemas que poderiam ocorrer.


2. Considere o problema anterior. Suponha que você tenha coletado uma amostra do tempo (minutos) de translado de casa ao trabalho de 10 funcionários, ora indo de transporte coletivo, ora de carro próprio (Tabela \@ref(tab:transp)). Esse tipo de dados tem estrutura pareada (em breve estudaremos isto com detalhes).

```{r transp, echo=FALSE, fig.pos="!H",out.extra = "", results='asis'}
set.seed(7)
pp <- round(rnorm(10,mean=30,sd=5),0)
qq <- round(rnorm(10,mean=20,sd=5),0)
dd <- t(data.frame(Funcionario=1:10,
                 TC=pp, AP=qq))
dt <- as.data.frame(t(dd))
dd %>% 
  kable(caption = "Tempo gasto, em minutos, para 10 funcionários irem de casa até a empresa em que trabalham de duas maneiras, ou transporte coletivo (TC) ou automóvel próprio (AP).") %>% 
  kable_styling(full_width = FALSE, latex_options = "HOLD_position")
```

```{r}
TC <- c(41,24,27,28,25,25,34,29,31,41)
AP <- c(22,34,31,22,29,22,16,18,20,25)
dados <- data.frame(Funcionario=1:10,TC,AP)
dados
```

* Calcule o tempo médio e o desvio padrão de cada tipo de locomoção.

```{r}
# Média e desvio padrão de TC
mean(dados[,2])
sd(dados[,2])
# Média e desvio padrão de AP
mean(dados[,3])
sd(dados[,3])
```


* Em função dos resultados acima, qual meio de transporte deve ser preferido? Discuta.
* Compare a dispersão dos dois meios de transporte. Qual tem maior dispersão?

```{r}
#Coeficiente de Variação (%):
#TC
round((sd(dados[,2])/mean(dados[,2]))*100,2)
#AP
round((sd(dados[,3])/mean(dados[,3]))*100,2)
```


3. Uma pesquisa mostrou que o brasileiro gasta em média R\$234,19 por mês se alimentando fora de casa (dados fictícios). Os gastos mensais para se alimentar fora de casa referentes a uma amostra de 30 adolescentes estão apresentados na Tabela \@ref(tab:adoles). 

```{r adoles, echo=FALSE, fig.pos="!H",out.extra = "", results='asis'}
set.seed(7)
dp <- round(rnorm(30,325,100),0)
dp <- rpois(30,325)
dp %>% matrix(nrow = 3) %>% 
  kable(caption = "Gastos mensais de 30 adolescentes para se alimentarem fora de casa.") %>% 
  kable_styling(full_width = FALSE, latex_options = "HOLD_position")
```

```{r}
# Dados
dados <- c(309,324,305,312,281,341,355,296,
           342,337,334,321,322,299,335,320,
           338,330,323,330,332,342,346,317,
           326,319,333,339,311,344)
dados
```

* Faça uma tabela de distribuição de frequências (use o bom senso).
* Esboce um histograma.

```{r histograns, fig.cap="Histogramas (frequência e densidade) dos gastos mensais de 30 adolescentes para se alimentarem."}
# histograma de frequência absoluta
hist(dados, labels = T, main = "",
     xlab = 'Gasto (R$)', ylab = 'Frequência',
     ylim =c(0,9))
#
# histograma com densidade
hist(dados, labels = T, main = "",
     xlab = 'Gasto (R$)', ylab = 'Densidade',
     probability = T, ylim = c(0,0.025))
```

* Qual a proporção de elementos entre os valores 315 e 345?
* Calcule a média, a mediana e a moda.

```{r}
summary(dados)
```


* Se considerarmos os dados do item anterior, esses adolescentes gastam o mesmo que a média dos brasileiros que se alimentam fora?
* Calcule o primeiro e o terceiro quartis.
* Calcule a amplitude e a amplitude interquartil.
* Construa um boxplot.

```{r box1, fig.cap="Boxplot dos gastos mensais de 30 adolescentes para se alimentarem."}
boxplot(dados, ylab = "Gastos (R$)")
```


* Calcule a variância, o desvio-padrão e o coeficiente de variação.

```{r}
var(dados)
sd(dados)
(sd(dados)/mean(dados))*100
```


4. As receitas de duas concessionárias estão apresentadas na Tabela \@ref(tab:conces). Qual delas apresenta maior dispersão? Discuta os resultados.

| Concessionária | Média (R\$) | Desvio (R\$) |
|:--------------:|:---------:|:----------:|
|        A       |  3280000  |   1500000  |
|        B       |   630000  |   500000   |

Table: (\#tab:conces) Receita das concecionárias A e B. 

```{r}
# Coeficiente de variação
# A:
(1500000/3280000)*100
#B
(500000/630000)*100
```

## Análise bivariada

5. Na Tabela \@ref(tab:corr1) é apresentado seis observações das variáveis $X$ e $Y$.

```{r corr1, echo=FALSE, fig.pos="!H",out.extra = "", results='asis'}
set.seed(1)
x <- round(rnorm(6,mean = 10,sd=4),0)
y <- x + round(rnorm(6,mean = 0,sd=1),0)
dd <- t(data.frame(X=x, Y=y))
dd %>% 
  kable(caption = "Seis observações das variáveis X e Y.") %>% 
  kable_styling(full_width = FALSE, latex_options = "HOLD_position")
```

```{r}
x <- c(7,11,7,16,11,7)
y <- c(7,12,8,16,13,7)
dados3 <- data.frame(X=x, Y=y)
dados3
```

* Faça um diagrama de dispersão ($X$ no eixo horizontal).

```{r}
plot(Y~X, dados3)
```

* Calcule a covariância da amostra.

```{r}
cov(x,y)
```

* Calcule e interprete a correlação da amostra.

```{r}
cor(x,y)
# ou 
cov(x,y)/(sd(x)*sd(y))
```


6. O diretor de uma escola quer saber se há associação entre a média escolar ($ME$) e o desempenho em um simulado ($SIM$). Na Tabela \@ref(tab:corr2) é apresentado uma amostra de seis alunos.

```{r corr2, echo=FALSE, fig.pos="!H",out.extra = "", results='asis'}
set.seed(1)
Aluno <- round(1:6,0)
x <- round(rnorm(6,mean = 6,sd=1.1),1)
y <- x + round(rnorm(6,mean = 0,sd=0.5),1)
dd <- t(data.frame(Aluno, ME=x, SIM=y))
dd %>% 
  kable(caption = "Seis observações das variáveis ME e SIM.") %>% 
  kable_styling(full_width = FALSE, latex_options = "HOLD_position")
```

```{r}
ME     <- c(5.3,6.2,5.1,7.8,6.4,5.1)
SIM	   <- c(5.5,6.6,5.4,7.6,7.2,5.3)
dados4 <- data.frame(Aluno=1:6,ME, SIM)
dados4
```


* Faça um diagrama de dispersão ($ME$ no eixo horizontal).

```{r}
plot(ME~SIM,data = dados4)
```

* Calcule a covariância da amostra.

```{r}
cov(dados4$ME,dados4$SIM)
```

* Calcule e interprete a correlação da amostra.

```{r}
cor(dados4$ME,dados4$SIM)
# ou 
cov(dados4$ME,dados4$SIM)/(sd(dados4$ME)*sd(dados4$SIM))
```

7. __Tempo de caminhada $\times$ Gordura corporal.__ Dados de tempo semanal de caminhada (horas) e a gordura corporal (\%) de oito indivíduos do sexo masculino com idade acima de 60 anos são apresentados na Tabela \@ref(tab:corr3).

```{r corr3, echo=FALSE, fig.pos="!H",out.extra = "", results='asis'}
set.seed(1)
x <- c(6,12,4,2,5,7,14,10)
y <- c(22,11,23,25,21,19,9,12)
dd <- t(data.frame(Indivíduo=1:8, Tempo=x, Gordura =y))
dd %>% 
  kable(caption = "Tempo de caminhada (horas) e gordura corporal (%) de oito indivíduos.") %>% 
  kable_styling(full_width = FALSE, latex_options = "HOLD_position")
```

* Faça um diagrama de dispersão (coloque o tempo no eixo horizontal).

* Calcule a covariância da amostra.

* Calcule e interprete a correlação da amostra.

# Noções de Probabilidades

1. Determine a probabilidade de aparecer um quatro pelo menos uma vez em dois lançamentos de um dado honesto.

2. Suponha duas extrações em uma urna onde há 3 bolas verdes e 4 bolas amarelas. Construa um diagrama em árvore e escreva as probabilidades para os casos:

* Sem reposição

* Com reposição

3. Os fornecedores $A_1$, $A_2$ e $A_3$ são responsáveis 40\%, 35\% e 25\% dos componentes eletrônicos vendidos por uma loja. Sabe-se que os componentes fabricados por esses fornecedores tem uma taxa de defeitos de 2\%, 3\% e 4\%.

* Qual a probabilidade da loja vender um componente eletrônico com defeito?

* Qual a probabilidade de um componente eletrônico defeituoso que foi vendido pela loja ser do fornecedor $A_1$? 

4. Os centros cirúrgicos $A_1$, $A_2$ e $A_3$ são responsáveis por 38\%, 34\% e 28\% das cirurgias em um Hospital. Esses centros cirúrgicos apresentam 0.5\%, 0.7\% e 1.2\% de infecção hospitalar.

* Qual a probabilidade de um paciente internado nesse Hospital ter infecção hospitalar?

* Qual a probabilidade de um paciente com infecção hospitalar ter realizado cirurgia no centro $A_1$?

5. Suponha que você está criando um teste diagnóstico para uma dada doença. Então, seleciona 500 indivíduos, 250 doentes e 250 não doentes pelo padrão-ouro e aplica o teste. Os resultados podem ser vistos na Tabela \@ref(tab:teste1).

|   Teste  | Doentes | Não doentes |
|:--------:|:-------:|:-----------:|
| Positivo |   241   |      25     |
| Negativo |    9    |     225     |
|   Total  |   250   |     250     |
|          |         |             |

Table: (\#tab:teste1) Padrão-ouro para a sensibilidade e especificidade do teste diagnóstico.

* Qual a sensibilidade do teste?
* Qual a especificidade do teste?
* Supondo que essa doença atinge 0.5\% da população, qual o Valor Preditivo Positivo (VPP) e o Valor Preditivo Negativo (VPN)?
* Agora suponha que 15\% da população tem essa doença, qual o Valor Preditivo Positivo (VPP) e o Valor Preditivo Negativo (VPN)?

6. Suponha que você irá fazer um teste com quatro questões. Em cada questão há cinco alternativas, das quais apenas uma está correta. Qual a probabilidade de:

* acertar as quatro questões no "chute"? 
* acertar três questões "Chutando"?

7. A probabilidade de um atirador acertar um alvo é de 40\%. Suponha que o atirador disparou quinze vezes. Qual a probabilidade de:

* Acertar exatamente cinco vezes o alvo?
* Acertar o alvo pelo menos três vezes (pelo menos três vezes quer dizer três, quatro, cinco, $\cdots$ ou 15 vezes). Sugestão: $P(X \geq 3)$ = $1 - P(X<3)$ = $1 - \{P(X=0) + P(X=1) + P(X=2) \}$ 

# Intervalo de confiança

1. Para estimar a média da massa dos universitários do sexo masculino da universidade em que estuda, você coletou uma amostra de 200 indivíduos e obteve $\bar{x}=78.9kg$. A população tem distribuição normal com $\sigma = 15kg$. Construa um intervalo de confiança para a média populacional com nível de confiança igual a 95\%.

2. A concentração de oxigênio dissolvido na água ($COD$) é um importante parâmetro para caracterizar a qualidade das águas de córregos e rios. Querendo conhecer a COD num dado córrego, você coletou uma amostra com os seguintes valores em $mg \cdot L^{-1}$: \{ 5.64, 4.87, 5.99, 4.66, 6.02, 4.49, 5.55 \}. Supondo que a $COD$ na água tenha distribuição normal, construa um intervalo de confiança para a média com 95\% de confiança.

3. Você deseja estimar a prevalência de uma dada doença na cidade onde mora. Para isso, coletou uma amostra de 2000 indivíduos dessa população, dos quais 195 tinham a doença. Construa um intervalo com 95\% de confiança para a prevalência da população:

* Intervalo de confiança de Wald
* Intervalo de confiança conservador

4. Sua equipe é contratada para fazer uma pesquisa de intensão de votos para o candidato $A$. Qual o tamanho da amostra para que a margem de erro seja de no máximo 2\% na construção de um intervalo de confiança com $\alpha = 0.05$? Suponha uma amostragem aleatória simples e adote o método conservador.

5. Você está fazendo uma pesquisa com clientes de uma rede de supermercados que compram sabão em pó. Seu objetivo é estimar a preferência dessa população pela marca A. Desejando uma margem de erro de no máximo 5\%, qual o tamanho da amostra necessária para construir um intervalo de confiança para a preferência da população com 90\% de confiança (IC conservador)?

6. O perímetro do tronco a $1m$ de altura pode ser usado para identificar o desenvolvimento de algumas espécies de árvores. Você deseja estimar a proporção de árvores adultas de uma dada espécie numa reserva. Dessa espécie, árvores com perímetro acima de $80cm$ são consideradas adultas. Coletou-se uma amostra de 200 plantas, das quais 85 foram consideradas adultas. Construa um IC para a proporção com $\alpha = 0.05$. 

7. Seja $X$ uma variável aleatória com distribuição normal e parâmetros desconhecidos. Retirá-se uma amostra dessa população: \{ 20, 24, 25, 29, 20, 27, 35, 28, 23, 29 \}. Construa um IC para $\mu$ com $\alpha = 0.05$.

8. Numa lagoa de criação, suspeita-se que alguns peixes estão apresentando massa abaixo do esperado para a idade. Coleta-se uma amostra de 400 peixes, dos quais 182 estão com baixa massa. Construa um IC para a proporção com $\alpha=0.05$.

9. Dez ratos de laboratório foram alimentados com uma ração especial ao longo de um mês. As massas finais foram \{46, 54, 43, 51, 58, 60, 75, 30, 55, 51 \}. Construa um IC para a media das massas com $\alpha = 0.05$.

10. Para estimar a altura das crianças da $4^a$ série, uma escola coletou uma amostra com 25 crianças observando uma média de $140cm$ e desvio padrão de $5cm$. Supondo que a distribuição da altura das crianças seja normal, construa um intervalo de confiança para a média da população com $\alpha=0.05$.

11. Uma amostra aleatória de 625 clientes de uma loja de material de limpeza revela que 70\% deles preferem a marca $A$ de detergente. Construir um intervalo de confiança para a proporção de clientes que preferem $A$ com $\alpha=0.05$.

12. Com a intensão de estimar a proporção de eleitores favoráveis ao seu candidato, um certo partido político coletou uma amostra com 300 eleitores. Desses, 100 disseram que votam no candidato do partido. Determine o intervalo de confiança para a proporção de eleitores do candidato em questão com $\alpha = 0.05$.

# Teste de hipóteses

1. Uma plantação de uma dada espécie de árvore é destinada a fabricação de móveis. O seu ponto de corte ocorre quando o perímetro à $1m$ de altura atinge $120cm$. Para saber se uma certa área, onde as plantas tem a mesma idade, pode ser destinada ao corte, você coleta uma amostra do perímetro de 20 árvores e obtém uma média igual a $117cm$. Sabendo-se que o perímetro se distribui normalmente e que $\sigma = 20cm$, qual decisão você tomaria ($\alpha=0.05$)?

2. Um produtor de camarão comercializa seu produto em pacotes de 500g. Um orgão fiscalizador coleta uma amostra com seis pacotes e pesagem revela que suas massas são 498, 487, 495, 491, 493 e 488 g. Ao nível de 5\%, verificar se o consumidor pode estar sendo lesado pelo produtor.
  
3. Um programa de prevenção é realizado em várias indústrias com a intensão de reduzir a quantidade de tempo perdido devido aos acidentes de trabalho que, nos últimos anos, foi de 70 horas/funcionário. Após um ano de programa, uma amostra com 8 indústrias apresentou os seguintes valores: 65, 67, 56, 59, 44, 55, 51 e 69 horas/funcionário. Ao nível de 5\%, houve evidência de que o programa de prevenção trouxe melhoria para funcionários e patrões?

4. O consumo _per capita_ de açucar numa certa cidade é de 15.5 kg ao ano. Um programa feito pela prefeitura, visando diminuir esse valor, foi realizado. Após o programa, uma amostra com 30 pessoas foi selecionada e verificou-se que o consumo médio foi de 14.1 kg/ano e desvio padrão de 0.6 kg/ano. Ao nível de 5\%, testar se houve diminuição no consumo _per capita_ de açúcar pela população da cidade.

5. Uma empresa garante que 90\% dos equipamentos fornecidos por ela atendem as especificações exigidas. Coletou-se uma amostra de 300 peças, das quais constatou-se que 36 eram defeituosas. Ao nível de 5\%, teste se a informação do fabricante está correta. 

6. Um candidato a prefeito de certa cidade acredita que 40\% da população irá votar nele. Caso esse percentual seja menor, ele irá mudar sua estrategia de campanha. Ele encomenda uma pesquisa a um instituto que, a partir de uma amostra de 2000 pessoas, constatou que 760 votam no candidato. Ao nível de 5\%, qual deve ser a decisão do candidato?

7. Suponha que a concentração de oxigênio dissolvido na água ($COD$) de córregos e rios deva ser maior que 5.00 $mg \cdot L^{-1}$. Querendo conhecer a COD num dado córrego, você coletou uma amostra com os seguintes valores em $mg \cdot L^{-1}$: \{ 5.64, 4.87, 5.99, 4.66, 6.02, 4.49, 5.55 \}. Ao nível de 5\%, teste a hipótese de que esse córrego apresenta as condições mínimas para a vida.

8. A altura dos universitários do sexo masculino de uma certa universidade é dada como 169cm. Você, como aluno dessa universidade, percebe que nos últimos anos muitos alunos de outros países vieram estudar nela. Isso o faz supor que o valor de referência para a altura tenha mudado. Para testar sua hipótese, você coletou uma amostra com 200 indivíduos e obteve o valor médio de $172cm$ com desvio padrão de 6cm. Ao nível de 5\%, testar a sua hipótese.

9. Em uma suinocultura, os animais foram alimentados com uma nova ração, rica em proteína, ao longo de dois meses. Espera-se que, ao final desse período, tenham, em média, massa igual a $50kg$. Para testar se eles atingiram esse valor, você coleta uma amostra: \{47, 51, 46, 52, 45, 45, 50, 53, 49, 52 \} $kg$. Ao nível de 5\%, você considera que os animais, alimentados com a nova ração, apresentam crescimento adequado para a idade?

10. As indústrias moveleiras de um certo país pagam em média 2.6 salários mínimos aos seus funcionários. Uma amostra com 30 funcionários de uma indústria desse país, escolhida ao acaso, aponta um salário médio de 2.4 salários mínimos e desvio padrão de 0.5 salários mínimos. Admitindo que a distribuição dos salários das indústrias moveleiras seja normal, teste se essa indústria paga salários inferiores à media nacional ($\alpha=0.05$).

11. Um programa de televisão pode ser modificado por seus produtores se menos de um terço das pessoas que assistem televisão, no mesmo horário desse programa, não o assistem regularmente. Para decidir sobre isso, uma pesquisa com 450 famílias foi realizada. Observou-se que 80 delas assistem regularmente ao programa. Qual decisão os produtores devem tomar ($\alpha=0.05$)?


12. Para a realização de uma certa tarefa, um funcionário gasta em média 80 minutos. Na tentativa de diminuir esse tempo, um novo procedimento foi introduzido na empresa. Em seguida, mediu-se o tempo gasto para a realização dessa tarefa de 25 funcionários. O tempo médio da amostra foi de 72 minutos com desvio padrão de 10 minutos. Estes resultados apontam para uma diminuição no tempo de execução da tarefa ($\alpha=0.05$)?