---
title: "Distribuição Normal[^1]"
author: "Omar Cléo"
output: 
  bookdown::html_document2:
    css: style.css  

#date: "`r format(Sys.time(),'%I:%M %p %d %B %Y')`"
#output: bookdown::html_document2
bibliography: bibliografiaMARK.bib
---

```{r setup , include=FALSE}
knitr::opts_chunk$set(echo = TRUE, 
                      size = "footnotesize",
                      comment = NA,
                      warning = FALSE,
                      message = FALSE,
                      fig.align = "center",
                      fig.width = 8, 
                      fig.height = 4, 
                      fig.show = "hold",
                      fig.path = "Figuras/",
                      fig.pos = "!htb",
                      background = "#E6E6FA",
                      dev = c("png",'pdf'),
                      res=300,
                      dpi = 300,
                      cache = TRUE)


```


```{r library, echo=F, results='hide'}
library(tidyverse)
library(tinytex)
library(knitr)
library(kableExtra)
library(xtable)
```


[^1]: Caso encontre erros, queira fazer comentários, ou trocar uma ideia sobre o artigo, por favor, me escreva: omarcnpereiraead@gmail.com

# Introdução

A distribuição normal é uma das mais importantes distribuições contínuas de probabilidade e pode ser escrita como

\begin{equation} 
f(x)= \frac{1}{\sqrt{2 \pi \sigma}} e^{- \frac{(x - \mu)^{2}}{2 \sigma^{2}}}
,
(\#eq:gaussiana)
\end{equation}

em que $\mu$ e $\sigma$ são a média e a variância da distribuição. O objetivo deste artigo é apresentar uma demonstração dessa distribuição em _forma de sino_ a partir da exponenciação de um polinômio de segundo grau, ou seja, 

\begin{equation}
f(x)= exp \{ ax^{2} + bx + c \}
(\#eq:polinomio)
,
\end{equation}

em que $a$, $b$ e $c$ são constantes. Por exemplo, podemos representar graficamente a exponenciação desse polinômio para $a=-2$, $b=0$ e $c=1$, ou seja,

```{r gauss, echo=FALSE, fig.cap='Representação de uma curva em forma de sino (a área sob a curva não é um).'}
x <- seq(-2,2,0.01)
a <- -2
b <- 0
c <- 1
f <- exp(a*x^2 + b*x + c)
plot(f, type='l', xlab = 'X', ylab = 'f(x)' )
```

O gráfico apresentado na Figura \@ref(fig:gauss) não tem área sob a curva igual a um, mas tem o formado de sino equivalente à curva normal.

Para que esta função tenha um máximo, faremos $a<0$. Assim $a=- \alpha$ com $\alpha > 0$. As constantes $b$, a qual move o pico central da distribuição ao longo de $x$, e $c$ são escolhidas a fim de que

\begin{equation}
\int_{- \infty}^{+ \infty} f(x) \hspace{0.2cm} dx = 1
(\#eq:normalizacao)
.
\end{equation}

# Desenvolvimento

Começaremos agora um trabalho algébrico. Assim

\begin{equation}
f(x)= exp \{ -(\alpha x^{2} - bx) \} exp \{ {c} \}
(\#eq:p1)
,
\end{equation}

em que, completando quadrados na primeira exponencial da Equação \@ref(eq:p1), temos

\begin{equation*}
\alpha x^{2} - bx = \left( \sqrt{ \alpha } x - \frac{b}{2 \sqrt{ \alpha }} \right)^{2} - \left(\frac{b}{2 \sqrt{ \alpha}}\right)^{2}
.
\end{equation*}

Dessa forma

\begin{equation*}
f(x)= exp \left\{ -\left( \sqrt{\alpha} x - \frac{b}{2 \sqrt{ \alpha }} \right)^{2}  \right\}  exp \left\{ c - \left( \frac{b}{2 \sqrt{ \alpha}} \right)^{2}  \right\}
,
\end{equation*}

e, como $exp \left\{ c - \left( \frac{b}{2 \sqrt{ \alpha}} \right)^{2}  \right\}$ é uma constante, faremos

\begin{equation*}
\beta = exp \left\{ c - \left( \frac{b}{2 \sqrt{ \alpha}} \right)^{2}  \right\}
,
\end{equation*}

ficando com

\begin{equation*}
f(x) \hspace{0.2cm} = \hspace{0.2cm} \beta \hspace{0.2cm} exp \left\{ -\left( \sqrt{\alpha} x - \frac{b}{2 \sqrt{ \alpha }} \right)^{2}  \right\}
.
\end{equation*}

Agora fazendo $\theta= \left( \sqrt{\alpha}x -\frac{b}{2 \sqrt{ \alpha }} \right)^{2}$, temos

\begin{eqnarray*}
\theta & = & \left( \sqrt{\alpha} x - \frac{b}{2 \sqrt{ \alpha }} \right)^{2}\nonumber\\
       & = & \left( \frac{2 \alpha x - b}{2 \sqrt{ \alpha }} \right)^{2}\nonumber\\
       & = & \frac{ \left( x - \frac{b}{ 2 \alpha} \right)^{2} }{ 4 \alpha }
\end{eqnarray*}

e com $\mu = \frac{b}{2 \alpha}$ e $\sigma^{2} = \frac{1}{2 \alpha}$ chegamos em

\begin{equation*}
\theta = \frac{ \left( x - \mu \right)^{2} }{ 2 \sigma^{2} }
\end{equation*}

e assim ficamos com

\begin{equation*}
f(x)\hspace{0.2cm}=\hspace{0.2cm} \beta \hspace{0.2cm} exp \left\{ -  \frac{ \left( x - \mu \right)^{2} }{ 2 \sigma^{2} } \right\}
.
\end{equation*}

Agora precisamos que nossa $f(x)$ integrada nos intervalos de menos infinito a mais infinito seja igual a $1$, conforme Equação \@ref(eq:normalizacao), ou seja,

\begin{equation*}
\int_{- \infty}^{+ \infty} f(x) \hspace{0.2cm} dx = 1
,
\end{equation*}

Vamos escrever $I$ como

\begin{equation}\label{norm1}
I = \int_{- \infty}^{+ \infty}  \beta \hspace{0.2cm} exp \left\{ -  \frac{ \left( x - \mu \right)^{2} }{ 2 \sigma^{2} } \right\} \hspace{0.2cm} dx
,
\end{equation}

que deve ser igual a $1$. Para resolvermos esta integral, faremos uma mudança de variável, ou seja, 

\begin{equation}
u \hspace{0.2cm} = \hspace{0.2cm} x \hspace{0.2cm} - \hspace{0.2cm} \mu
(\#eq:mv1)
\end{equation}

assim

\begin{equation}
du \hspace{0.2cm} = \hspace{0.2cm} dx \hspace{0.2cm} 
(\#eq:mv2)
,
\end{equation}

ficando com

\begin{equation*}
I = \beta  \int_{- \infty}^{+ \infty}   \hspace{0.2cm} e^{ - \frac{u^{2}}{ 2 \sigma^{2}} } \hspace{0.2cm} du \hspace{0.2cm}
.
\end{equation*}

Como

\begin{equation*}
\int_{- \infty}^{+ \infty}   \hspace{0.2cm} e^{ - \gamma u^{2} } \hspace{0.2cm} du = \sqrt{ \frac{ \pi }{ \gamma } } \hspace{0.5cm} ,
\end{equation*}

(ver seção \@ref(inta))) temos

\begin{equation*}
I \hspace{0.2cm} = \hspace{0.2cm} \beta \hspace{0.2cm} \sqrt{ 2 \sigma^{2} \pi }
,
\end{equation*}

e como $I$ deve ser igual a $1$

\begin{equation*}
\beta \hspace{0.2cm} \sqrt{ 2 \sigma^{2} \pi } \hspace{0.2cm} = \hspace{0.2cm} 1
,
\end{equation*}

de onde

\begin{equation*}
\beta \hspace{0.2cm} = \hspace{0.2cm} \frac{1}{ \sqrt{ 2 \sigma^{2} \pi }} \hspace{0.2cm}
.
\end{equation*}

Dessa forma, temos abaixo a função densidade de probabilidade ($fdp$), Equação \@ref(eq:gaussiana), a qual queríamos demonstrar, ou seja,

\begin{equation*}
f(x)= \frac{1}{\sqrt{2 \pi \sigma}} e^{- \frac{(x - \mu)^{2}}{2 \sigma^{2}}}\hspace{0.2cm}
.
\end{equation*}

Agora, resta ainda calcular a esperança e a variância desta $fdp$, a fim de mostrar que

\begin{equation}\label{media1}
\mu \hspace{0.2cm}  = \hspace{0.2cm}   E(X) \hspace{0.2cm}  = \hspace{0.2cm} \int_{- \infty}^{+ \infty}   \hspace{0.2cm}  x \hspace{0.2cm}  f(x) \hspace{0.2cm}  dx \hspace{0.2cm}
\end{equation}

e que

\begin{equation}\label{variancia}
\sigma^{2} \hspace{0.2cm}  = \hspace{0.2cm}   Var(X) \hspace{0.2cm}  = \hspace{0.2cm} E [ ( X - \mu )^{2} ]      \hspace{0.2cm}  = \hspace{0.2cm}  \int_{- \infty}^{+ \infty}   \hspace{0.2cm}  ( X - \mu )^{2} \hspace{0.2cm}  f(x) \hspace{0.2cm}  dx \hspace{0.2cm}.
\end{equation}

Começando, então, pela definição da esperança matemática $E(X)$ para a nossa $fdp$ temos

\begin{eqnarray*}
E(X) & = & \int_{- \infty}^{+ \infty}   \hspace{0.2cm}  x \hspace{0.2cm}  f(x) \hspace{0.2cm}  dx\nonumber\\
     & = & \int_{- \infty}^{+ \infty}   \hspace{0.2cm}  \frac{x}{\sqrt{2 \pi \sigma^{2}}} e^{- \frac{(x - \mu)^{2}}{2 \sigma^{2}}}\hspace{0.2cm} du\nonumber\\
     & = & \frac{1}{\sqrt{2 \pi \sigma^{2}}} \int_{- \infty}^{+ \infty}   \hspace{0.2cm} x   e^{- \frac{(x - \mu)^{2}}{2 \sigma^{2}}} \hspace{0.2cm}  du\hspace{0.2cm}
.
\end{eqnarray*}

Para resolvermos esta integral, faremos uma mudança de variável para $x$, conforme Equações \@ref(eq:mv1) e \@ref(eq:mv2)), ficando com

\begin{eqnarray*}
E(X) & = & \frac{1}{\sqrt{2 \pi \sigma^{2}}} \int_{- \infty}^{+ \infty}   \hspace{0.2cm}(u + \mu) \hspace{0.2cm} e^{- \frac{(u)^{2}}{2 \sigma^{2}}}\hspace{0.2cm}  \hspace{0.2cm}  du \hspace{0.2cm}\nonumber\\
     & = & \frac{1}{\sqrt{2 \pi \sigma^{2}}} \left[  \int_{- \infty}^{+ \infty}   \hspace{0.1cm} u \hspace{0.1cm} e^{- \frac{(u)^{2}}{2 \sigma^{2}}}\hspace{0.1cm}  \hspace{0.1cm}  du \hspace{0.1cm}  + \hspace{0.1cm} \int_{- \infty}^{+ \infty}   \hspace{0.1cm} \mu \hspace{0.1cm} e^{- \frac{(u)^{2}}{2 \sigma^{2}}}\hspace{0.1cm}  \hspace{0.1cm}  du       \right]\nonumber\\
\end{eqnarray*}

em que a primeira integral do lado direito da igualdade acima é igual a zero (ver seção \@ref(intb)).

Então,

\begin{equation*}
E(X) \hspace{0.2cm}  = \hspace{0.2cm}\frac{\mu}{\sqrt{2 \pi \sigma^{2}}} \int_{- \infty}^{+ \infty}   \hspace{0.2cm}  e^{- \frac{(u)^{2}}{2 \sigma^{2}}} \hspace{0.2cm} du\hspace{0.2cm} \hspace{0.2cm}.
\end{equation*}

conforme seção \@ref(inta). Dessa forma, temos que

\begin{equation*}
E(X) \hspace{0.2cm}  = \hspace{0.2cm}\frac{\mu}{\sqrt{2 \pi \sigma^{2}}} \hspace{0.2cm} \sqrt{2 \pi \sigma^{2}} \hspace{0.2cm} = \hspace{0.2cm} \mu
\hspace{0.2cm},
\end{equation*}

que é a média $\mu$, ou seja, vemos que a esperança da $fdp$ estudada é

\begin{equation}\label{media5}
E(X) \hspace{0.2cm}  = \hspace{0.2cm} \mu
\hspace{0.2cm},
\end{equation}

conforme queríamos demonstrar.

Continuemos, agora, com o cálculo da variância $Var (X)$ da nossa $fdp$. Pela definição temos que
\begin{eqnarray*}
Var(X) &  = & E [ ( X - \mu )^{2} ]\nonumber\\
       &  = &   \int_{- \infty}^{+ \infty}   \hspace{0.2cm}  ( x - \mu )^{2} \hspace{0.2cm}  f(x) \hspace{0.2cm}  dx \hspace{0.2cm}\nonumber\\
       &  = &  \frac{1}{\sqrt{2 \pi \sigma^{2}}} \int_{- \infty}^{+ \infty}   \hspace{0.2cm}(x - \mu)^{2} \hspace{0.2cm} e^{- \frac{(x - \mu)^{2}}{2 \sigma^{2}}}\hspace{0.2cm}  \hspace{0.2cm}  dx \hspace{0.2cm}
,
\end{eqnarray*}

e fazendo a substituição da variável $x$ conforme Equações (\@ref(eq:mv1)) e (\@ref(eq:mv2)), ficamos com

\begin{equation*}
Var(X) \hspace{0.2cm}  = \hspace{0.2cm} \frac{1}{\sqrt{2 \pi \sigma^{2}}} \int_{- \infty}^{+ \infty}   \hspace{0.2cm}(u)^{2} \hspace{0.2cm} e^{- \frac{(u)^{2}}{2 \sigma^{2}}}\hspace{0.2cm}  \hspace{0.2cm}  du
\hspace{0.2cm},
\end{equation*}

que pode ser resolvida por partes, conforme seção \@ref(intc), para tornar-se

\begin{equation}\label{var3}
Var(X) \hspace{0.2cm}  = \hspace{0.2cm} \sigma^{2}
\hspace{0.2cm},
\end{equation}

que é a variância da $fdp$ estudada, conforme queríamos demonstar.



# Integral A {#inta}

Queremos mostrar que a integral

\begin{equation}\label{int1}
I_{A} =  \int_{- \infty}^{+ \infty}   \hspace{0.2cm} e^{- \lambda x^{2}}\hspace{0.2cm}  \hspace{0.2cm}  dx
\hspace{0.2cm},
\end{equation}

que é conhecida como gaussiana, é igual a $\sqrt{\frac{\pi}{\lambda}}$. Esta integral também pode ser escrita como

\begin{equation*}
I_{A} =  \int_{- \infty}^{+ \infty}   \hspace{0.2cm} e^{- \lambda y^{2}}\hspace{0.2cm}  \hspace{0.2cm}  dy
\hspace{0.2cm},
\end{equation*}

em que a variável $x$ foi substituida por $y$. Isto é possível, pois $x$ e $y$ são variáveis mudas, ou seja, o valor de $I_{A}$ não depende destas variáveis. Assim, podemos fazer $I_{A}^{2}$ para termos

\begin{eqnarray*}
I_{A}^{2} & = & \int_{- \infty}^{+ \infty}   \hspace{0.2cm} e^{- \lambda x^{2}}\hspace{0.2cm}  \hspace{0.2cm}  dx  \hspace{0.3cm}    \int_{- \infty}^{+ \infty}   \hspace{0.2cm} e^{- \lambda y^{2}}\hspace{0.2cm}  \hspace{0.2cm}  dy
\hspace{0.2cm}\\
    &=& \int_{- \infty}^{+ \infty}   \hspace{0.2cm} \int_{- \infty}^{+ \infty}   \hspace{0.2cm} e^{- \lambda (x^{2} + y^{2})}\hspace{0.2cm}dx \hspace{0.2cm} dy \hspace{0.2cm}
.
\end{eqnarray*}

Agora, é preciso fazermos uma transformação de coordenadas, indo do sistema de coordenadas retangulares para o sistema de coordenadas polares. Um ponto $P$ do plano é representado por $P(x, y)$ num sistema de coordenadas retangulares ou por $P(r, \theta)$ num sistema de coordenadas polares. Quando conhecemos $x$ e $y$ podemos escrever $r$ como $r^{2}=x^{2} +y^{2}$ e fazermos o elemento de área $da = dx dy$ ser $da = r dr d\theta$. Desta forma, quando os limites de integração $x$ e $y$ variarem de $- \infty$ a $+ \infty$ temos que $r$ deve ir de $0$ a $+ \infty$ e $\theta$ de $0$ a $2 \pi$. Assim, a integral

\begin{equation*}
I_{A}^{2} =  \int_{- \infty}^{+ \infty}   \hspace{0.2cm} \int_{- \infty}^{+ \infty}   \hspace{0.2cm} e^{- \lambda (x^{2} + y^{2})}\hspace{0.2cm}dx \hspace{0.2cm} dy \hspace{0.2cm}
\end{equation*}

aqui, representada no sistema de coordenadas retangulares, é transformada em

\begin{equation*}
I_{A}^{2} =  \int_{0}^{2 \pi}   \hspace{0.2cm} \int_{0}^{+ \infty}   \hspace{0.2cm} r e^{- \lambda r^{2}}\hspace{0.2cm}dr \hspace{0.2cm} d\theta \hspace{0.2cm}
\end{equation*}

que é sua representação em coordenadas polares. Então

\begin{eqnarray*}
I_{A}^{2} & = & \int_{0}^{2 \pi}  d\theta \hspace{0.2cm} \int_{0}^{+ \infty}   \hspace{0.2cm} r e^{- \lambda r^{2}}\hspace{0.2cm}dr \hspace{0.2cm}\\
    & = & 2 \pi \hspace{0.2cm} \int_{0}^{+ \infty}   \hspace{0.2cm} r e^{- \lambda r^{2}}\hspace{0.2cm}dr \hspace{0.2cm}
.
\end{eqnarray*}

Para resolvermos a integral em $r$ fazemos $u = r^{2}$ e $du = 2 r dr$. Assim

\begin{eqnarray*}
I_{A}^{2} & = & 2 \pi \hspace{0.2cm} \int_{0}^{+ \infty}   \hspace{0.2cm} \frac{1}{2}\hspace{0.2cm}  e^{- \lambda u}\hspace{0.2cm}du \hspace{0.2cm}\\
    & = & \left[ - \frac{\pi}{\lambda} \hspace{0.2cm} e^{- \lambda u}\hspace{0.2cm} \right]_{0}^{+ \infty}\\
    & = & - \frac{\pi}{\lambda} \left( \frac{1}{e^{+ \infty}} - \frac{1}{e^{\lambda (0)}} \right)\\
    & = & - \frac{\pi}{\lambda} \left( 0 - 1 \right)\\
    & = & \frac{\pi}{\lambda}
\end{eqnarray*}

e finalmente, aplicando a raiz quadrada em ambos os lados da igualdade,

\begin{equation}\label{int6}
I_{A} = \sqrt{\frac{\pi}{\lambda}}
\end{equation}

conforme queríamos demonstrar.


# Integral B {#intb}

Outro resultado que queremos demonstrar é

\begin{equation}\label{intb1}
I_{B} =  \int_{- \infty}^{+ \infty}   \hspace{0.2cm} x \hspace{0.2cm} e^{- \beta x^{2}}\hspace{0.2cm}  \hspace{0.2cm}  dx = 0
\hspace{0.2cm},
\end{equation}

Para isto, faremos a substituição $u = \beta x^{2}$ e $du = 2 \beta x dx$. Assim

\begin{eqnarray*}
I_{B} & = &  \int_{- \infty}^{+ \infty}   \hspace{0.2cm} \frac{1}{2 \beta} \hspace{0.2cm} e^{-u}\hspace{0.2cm}  \hspace{0.2cm}  du\\
      & = & \frac{1}{2 \beta} \int_{- \infty}^{+ \infty}   \hspace{0.2cm} e^{-u}\hspace{0.2cm} \hspace{0.2cm} du\\
      & = & \frac{1}{2 \beta} \left[ - e^{-u}  \right]_{- \infty}^{+ \infty}\\
      & = & \frac{1}{2 \beta} \left( - \frac{1}{e^{+ \infty}} + \frac{1}{e^{- \infty}}  \right)\\
      & = & \frac{1}{2 \beta} \left( -0 + 0 \right)\\
      & = & 0
\end{eqnarray*}

conforme queríamos demonstrar.

# Integral C {#intc}

Supondo

\begin{equation}
I_{C} \hspace{0.2cm}  = \hspace{0.2cm} \frac{1}{\sqrt{2 \pi \sigma^{2}}} \int_{- \infty}^{+ \infty}   \hspace{0.2cm}(z)^{2} \hspace{0.2cm} e^{- \frac{(z)^{2}}{2 \sigma^{2}}}\hspace{0.2cm}  \hspace{0.2cm}  dz
\hspace{0.2cm},
(\#eq:intc1)
\end{equation}

queremos demonstrar que $I_{C} = \sigma^{2}$. Resolveremos esta integral por partes, ou seja, usando a definição

\begin{equation}
\int u dv = uv - \int v du
(\#eq:intc2)
\end{equation}

e fazendo

\begin{equation*}
I_{C} \hspace{0.2cm}  = \hspace{0.2cm} \frac{1}{\sqrt{2 \pi \sigma^{2}}} \int_{- \infty}^{+ \infty}   \hspace{0.2cm} \underbrace{z}_{u}         \underbrace{ z \hspace{0.2cm} e^{- \frac{(z)^{2}}{2 \sigma^{2}}}\hspace{0.2cm}  \hspace{0.2cm}  dz}_{dv}
\hspace{0.2cm},
\end{equation*}

temos, com isso, que $u=z$, $du=dz$, $dv= z \hspace{0.2cm} e^{- \frac{(z)^{2}}{2 \sigma^{2}}}  dz$ e então $v= \int z e^{-\frac{z^{2}}{2 \sigma^{2}}} dz$. Esta última integral, para encontrarmos $v$, pode ser resolvida com $t=\frac{z^{2}}{2 \sigma^{2}}$ e $dt= \frac{z}{\sigma^{2}} dz$. Assim, fazendo estas substituições,

\begin{eqnarray*}
v & = & \sigma^{2} \int e^{-t} dt\\
  & = & - \sigma^{2}  e^{-t}
,
\end{eqnarray*}

e como fizemos $t=\frac{z^{2}}{2 \sigma^{2}}$, $v$ finalmente fica $v= - \sigma^{2} e^{-\frac{z^{2}}{2 \sigma^{2}}}$. Com isto,

\begin{eqnarray*}
I_{C}  & = & \frac{1}{\sqrt{2 \pi \sigma^{2}}} \left[ - z \sigma^{2} e^{- \frac{z^{2}}{2 \sigma^{2}}}   \right]_{-\infty}^{+\infty} - \int_{- \infty}^{+ \infty} \left( - \sigma^{2} e^{-\frac{z^{2}}{2 \sigma^{2}}}   \right) dz\\
       & = & \frac{\sigma^{2}}{\sqrt{2 \pi \sigma^{2}}} \int_{- \infty}^{+ \infty} e^{-\frac{z^{2}}{2 \sigma^{2}}} \hspace{0.2cm} dz\\
        & = & \frac{\sigma^{2}}{\sqrt{2 \pi \sigma^{2}}} \sqrt{2 \pi \sigma^{2}}\\
        & = & \sigma^{2}
.
\end{eqnarray*}

<!-- conforme queríamos demonstrar. Observamos que, durante esta última passagem, usamos dois resultados desenvolvidos nos Apêndices \ref{inta} e \ref{intb}. -->





