---
title: "Distribuição Normal[^1]"
author: "Omar Cléo"
output: 
  bookdown::html_document2:
    css: style.css  

#date: "`r format(Sys.time(),'%I:%M %p %d %B %Y')`"
#output: bookdown::html_document2
bibliography: bibliografiaMARK.bib
---

```{r setup , include=FALSE}
knitr::opts_chunk$set(echo = TRUE, 
                      size = "footnotesize",
                      comment = NA,
                      warning = FALSE,
                      message = FALSE,
                      fig.align = "center",
                      fig.width = 8, 
                      fig.height = 4, 
                      fig.show = "hold",
                      fig.path = "Figuras/",
                      fig.pos = "!htb",
                      background = "#E6E6FA",
                      dev = c("png",'pdf'),
                      res=300,
                      dpi = 300,
                      cache = TRUE)


```


```{r library, echo=F, results='hide'}
library(tidyverse)
library(tinytex)
library(knitr)
library(kableExtra)
library(xtable)
```


[^1]: Caso encontre erros, queira fazer comentários, ou trocar uma ideia sobre o artigo, por favor, me escreva: omarcnpereiraead@gmail.com

# Introdução

A distribuição normal é uma das mais importantes distribuições contínuas de probabilidade e pode ser escrita como

\begin{equation} 
f(x)= \frac{1}{\sqrt{2 \pi \sigma}} e^{- \frac{(x - \mu)^{2}}{2 \sigma^{2}}}
,
(\#eq:qaussiana)
\end{equation}

em que $\mu$ e $\sigma$ são a média e a variância da distribuição. O objetivo deste artigo é apresentar uma demonstração dessa distribuição em _forma de sino_ a partir da exponenciação de um polinômio de segundo grau, ou seja, 

\begin{equation}
f(x)= exp \{ ax^{2} + bx + c \}
(\#eq:polinomio)
,
\end{equation}

em que $a$, $b$ e $c$ são constantes. 

```{r}
x <- seq(-2,2,0.01)
a <- -2
b <- 1
c <- 1
f <- exp(a*x^2 + b*x + c)
plot(f)
```


Para que esta função tenha um máximo, faremos $a<0$. Assim $a=- \alpha$ com $\alpha > 0$. A constante $b$, a qual move o pico central da distribuição ao longo de $x$ e $c$ é escolhido para que

\begin{equation}
\int_{- \infty}^{+ \infty} f(x) \hspace{0.2cm} dx = 1
.
\end{equation}

Começaremos agora um trabalho algébrico. Assim

\begin{equation}
f(x)= exp \{ -(\alpha x^{2} - bx) \} exp \{ {c} \}
(\#eq:p1)
,
\end{equation}

em que, completando quadrados na primeira exponencial da equação (\@ref(p1)), temos

\begin{equation*}
\alpha x^{2} - bx = \left( \sqrt{ \alpha } x - \frac{b}{2 \sqrt{ \alpha }} \right)^{2} - \left(\frac{b}{2 \sqrt{ \alpha}}\right)^{2}
.
\end{equation*}

Dessa forma

\begin{equation*}
f(x)= exp \left\{ -\left( \sqrt{\alpha} x - \frac{b}{2 \sqrt{ \alpha }} \right)^{2}  \right\}  exp \left\{ c - \left( \frac{b}{2 \sqrt{ \alpha}} \right)^{2}  \right\}
,
\end{equation*}

e, como $exp \left\{ c - \left( \frac{b}{2 \sqrt{ \alpha}} \right)^{2}  \right\}$ ? constante, faremos

\begin{equation*}
\beta = exp \left\{ c - \left( \frac{b}{2 \sqrt{ \alpha}} \right)^{2}  \right\}
,
\end{equation*}

ficando com

\begin{equation*}
f(x) \hspace{0.2cm} = \hspace{0.2cm} \beta \hspace{0.2cm} exp \left\{ -\left( \sqrt{\alpha} x - \frac{b}{2 \sqrt{ \alpha }} \right)^{2}  \right\}
.
\end{equation*}







