---
title: "Bolsa de Valores - A relação entre ações e antiações[^1]"
author: "Omar Cléo Neves Pereira"
#date: "`r format(Sys.time(),'%d %B %Y')`"
#output:
#  bookdown::html_document2
output: 
  bookdown::html_document2:
    css: style.css  
#bibliography: bibliografiaETbook.bib
#biblio-style: authoryear
---

<!-- \renewcommand{\figurename}{Figura} -->
<!-- \renewcommand{\tablename}{Tabela} -->

```{r setup , include=FALSE}
knitr::opts_chunk$set(echo = TRUE, 
                      size = "footnotesize",
                      comment = NA,
                      warning = FALSE,
                      message = FALSE,
                      #out.width = "1\\linewidth",
                      fig.align = "center",
                      fig.width = 8, 
                      fig.height = 4, 
                      fig.show = "hold",
                      fig.path = "FigurasAEAA/",
                      fig.pos = "!htb",
                      background = "#E6E6FA",
                      dev = c("png",'pdf'),
                      res=300,
                      dpi = 300,
                      cache = F)

```

```{r library, results='hide', echo=FALSE}
library(tidyverse)
```

```{r read-data, results='hide', echo=FALSE}
ano <- rep(2003:2015,3)
ativo <- rep(c('acoes','dolar','ouro'),each=13)
rentab <- c(97.33, 17.81, 27.71, 32.93, 43.65,
            -41.22, 82.66, 1.04, -18.11, 7.40,
            -15.50, -2.91, -13.31, 
            -18.31, -8.14, -11.96, -8.63, -16.69,
            30.02, -24.69, -4.79, 12.27, 9.95,
            15.31, 12.51, 49.04,
            -0.77, -2.85, 2.93, 12.69, 11.26, 
            32.13, -3.05, 32.26, 15.85, 15.26, 
            -17.35, 12.04, 33.63)
dados <- data.frame(ano,ativo,rentab)
#
widedata <- dados %>% 
  spread(ativo,rentab)
```

[^1]: Este artigo é um estudo sobre ações e antiações. Caso encontre erros, queira fazer comentários, ou troca uma ideia sobre o assunto, por favor, me escreva: omarcnpereiraead@gmail.com

> Uma forma extremamente interessante de fazer investimentos a longo prazo, em que espera-se rentabilidade com riscos controlados, é trabalhar o conceito de ações e antiações. Neste artigo trago algumas ideias simples e de forma muito resumida sobre esse conceito.

# Conceitos

Uma __ação__ representa a menor parcela negociável do capital de uma empresa. O valor de uma ação sofre altas e baixas e há riscos de ganhos e perdas de capital. Como __antiações__ podemos entender aquilo que nos proteje das quedas das ações. Os ativos que melhor se encaixam nesta classe são o _dolar_ e o _ouro_. 

Há uma intrínseca relação entre as ações e antiações. A ideia é que quando uma está em alta, a outra está em queda. 

A queda de um ativo pode atingir altos valores, chegando a 100\%. Entretanto, a sua alta não apresenta limites, podendo atingir 100\% ou mais.

Para proteger o seu capital, um investidor pode ter em sua _carteira_ os dois tipos de ativos. Mas qual a relação entre ações e antiações? 50\% de cada? 75\% de ações e 25\% de antiações? É sobre isto que vamos conversar aqui.


# Os dados

De forma concisa, a rentabilidade é a taxa paga sobre o valor investido. O conjunto de dados que usaremos refere-se às rentabilidades anuais em porcentagem (\%) da $B3$ para três ativos: ações, dólar e ouro desde 2003 a 2015 e estão apresentados abaixo.

```{r echo=FALSE}
widedata
```

Como antiações usaremos os ativos dolar e ouro, sempre na mesma proporção. Por exemplo, se tivermos a relação $3:1$, ou seja, três partes de ações (75\%) para uma de antiações (25\%) usaremos 12.5\% de dolar e 12.5\% de ouro.

O rendimento de cada ativo foi calculado usando a ideia de juros compostos.

```{r echo=FALSE, results='hide'}
x <- function(y) 1/(1+y)
a <- seq(1,5,0.01)
x(a)
#
ac.p <- 1 - x(a)
dl.p <- x(a)/2
ou.p <- x(a)/2
ac.p + dl.p + ou.p

aux <- c()
for (i in 1:length(x(a))) {
  rr <- (ac.p[i]*widedata[,2] +
    dl.p[i]*widedata[,3] + 
    ou.p[i]*widedata[,4])/100 + 1
  rr.1 <- (prod(rr)-1)*100
  aux <- c(aux,rr.1)
}
ddss <- data.frame(RelacaoAAA=a,rendimento=aux)
#
ac.p <- 1 - x(a)
dl.p <- x(a)/2
ou.p <- x(a)/2
# ac.p + dl.p + ou.p = 1
```

As porporções estudadas foram deste $1:1$ até $5:1$, variando de 0.01. Como exemplo, as seis primeiras relações foram $1.00:1$, $1.01:1$, $1.02:1$, $1.03:1$, $1.04:1$, $1.05:1$.

Dessa forma, as  quantidades de ações para as seis primeiras relações foram `r round(ac.p[1:5],4)`. E as de dolar e ouro foram `r round(dl.p[1:5],4)`. Com isto, os rendimentos para as seis primeiras relações entre ação e antiação foram `r round(aux[1:5],4)`.

Assim, obtivemos que o maior rendimento foi de `r round(max(ddss[,2]),4)`, ocorrido quando a relação entre ação e antiação foi de `r ddss[which.max(ddss[,2]),1]`.

Por fim, os resultados podem ser vistos graficamente (a reta vertical é o ponto `r ddss[which.max(ddss[,2]),1]`). 

```{r echo=FALSE}
ddss %>% 
  ggplot() +
  aes(RelacaoAAA,rendimento) +
  geom_point() +
  geom_vline(xintercept = ddss[which.max(ddss[,2]),1]) +
  labs(x = 'Relação ação antiacão',y='Rendimento')

```
