---
title: "Estatística: Tabelas úteis[^1]"
author: "Prof. Omar"
output: 
  bookdown::html_document2:
    css: style.css  
    #rmdformats::theme:
    #  flatly
    #theme: sandstone
#bibliography: bibliografiaETbook.bib
#biblio-style: authoryear
---


```{r setup , include=FALSE}
knitr::opts_chunk$set(echo = TRUE, 
                      size = "footnotesize",
                      comment = NA,
                      warning = FALSE,
                      message = FALSE,
                      #out.width = "1\\linewidth",
                      fig.align = "center",
                      fig.width = 8, 
                      fig.height = 4, 
                      fig.show = "hold",
                      fig.path = "Figuras1/",
                      fig.pos = "!htb",
                      fig.cap = TRUE,
                      background = "#E6E6FA",
                      #background = "black",
                      dev = c("png",'pdf'),
                      res=300,
                      dpi = 300,
                      cache = TRUE)
```

```{r library, echo=FALSE,results='hide'}
library(tidyverse)
#library(tinytex)
library(knitr)
library(kableExtra)
library(xtable)
```

[^1]: Este é um arquivo com tabelas úteis. Caso encontre erros, queira fazer comentários, ou trocar uma ideia sobre o artigo, por favor, me escreva: omarcnpereiraead@gmail.com

# Distribuição Normal Padrão


```{r nz, echo=FALSE, fig.height=2, fig.width=3.2, fig.cap= ""}
ggplot(data.frame(x = c(-3, 3)), aes(x)) +
  stat_function(fun = dnorm,
                geom = "line",
                xlim = c(-3, 3)) +
  stat_function(fun = dnorm,
                geom = "area",
                fill = "gray",
                xlim = c(-3, 1)) +
  xlim(-3, 3) +
  geom_segment(aes(x = 1, y = 0, 
                   xend = 1, yend = dnorm(1)),
               size = 0.5) +
   theme_void() +
  annotate("text",label="z",x=1,y=0.0,
           hjust=-0.3,vjust=-0.1,
           size = 4) +
  annotate("text",label="Z",x=3,y=0.0,
           hjust=-0.08,vjust=-0.1,
           size = 5) +
  annotate("text",label="P(Z<z)",x=-0.8,y=0.18,hjust=0,vjust=0.5,
           size = 5)
  #geom_vline(aes(xintercept=1,label = 'tere'))

#geom_vline(data = events, aes(xintercept = as.numeric(time)))  +
 # geom_text(data = events, aes(x = as.numeric(time), y = 0, label = text))

```



```{r, echo=FALSE,results='hide'}
options(digits = 4)
z1 <- seq(0,3.99,0.01)
qq <- round(pnorm(z1),4)
round(qq[1],4)
```

| z   |   0.00   |   0.01   |   0.02   |   0.03   |   0.04   |   0.05   |   0.06   |   0.07   |   0.08   |   0.09   |
|-----|:--------:|:--------:|:--------:|:--------:|:--------:|:--------:|:--------:|:--------:|:--------:|:--------:|
| 0.0 | `r qq[1]` |  `r qq[2]` |  `r qq[3]` |  `r qq[4]` |  `r qq[5]` |  `r qq[6]` |  `r qq[7]` |  `r qq[8]` |  `r qq[9]` | `r qq[10]` |
0.1 |  `r qq[11]`  |  `r qq[12]`  |  `r qq[13]`  |  `r qq[14]`  |  `r qq[15]`  |  `r qq[16]`  |  `r qq[17]`  |  `r qq[18]`  |  `r qq[19]`  |  `r qq[20]`  
0.2 |  `r qq[21]`  |  `r qq[22]`  |  `r qq[23]`  |  `r qq[24]`  |  `r qq[25]`  |  `r qq[26]`  |  `r qq[27]`  |  `r qq[28]`  |  `r qq[29]`  |  `r qq[30]`  
0.3 |  `r qq[31]`  |  `r qq[32]`  |  `r qq[33]`  |  `r qq[34]`  |  `r qq[35]`  |  `r qq[36]`  |  `r qq[37]`  |  `r qq[38]`  |  `r qq[39]`  |  `r qq[40]`  
0.4 |  `r qq[41]`  |  `r qq[42]`  |  `r qq[43]`  |  `r qq[44]`  |  `r qq[45]`  |  `r qq[46]`  |  `r qq[47]`  |  `r qq[48]`  |  `r qq[49]`  |  `r qq[50]`  
0.5 |  `r qq[51]`  |  `r qq[52]`  |  `r qq[53]`  |  `r qq[54]`  |  `r qq[55]`  |  `r qq[56]`  |  `r qq[57]`  |  `r qq[58]`  |  `r qq[59]`  |  `r qq[60]`  
0.6 |  `r qq[61]`  |  `r qq[62]`  |  `r qq[63]`  |  `r qq[64]`  |  `r qq[65]`  |  `r qq[66]`  |  `r qq[67]`  |  `r qq[68]`  |  `r qq[69]`  |  `r qq[70]`  
0.7 |  `r qq[71]`  |  `r qq[72]`  |  `r qq[73]`  |  `r qq[74]`  |  `r qq[75]`  |  `r qq[76]`  |  `r qq[77]`  |  `r qq[78]`  |  `r qq[79]`  |  `r qq[80]`  
0.8 |  `r qq[81]`  |  `r qq[82]`  |  `r qq[83]`  |  `r qq[84]`  |  `r qq[85]`  |  `r qq[86]`  |  `r qq[87]`  |  `r qq[88]`  |  `r qq[89]`  |  `r qq[90]`  
0.9 |  `r qq[91]`  |  `r qq[92]`  |  `r qq[93]`  |  `r qq[94]`  |  `r qq[95]`  |  `r qq[96]`  |  `r qq[97]`  |  `r qq[98]`  |  `r qq[99]`  |  `r qq[100]`  
1.0 |  `r qq[101]`  |  `r qq[102]`  |  `r qq[103]`  |  `r qq[104]`  |  `r qq[105]`  |  `r qq[106]`  |  `r qq[107]`  |  `r qq[108]`  |  `r qq[109]`  |  `r qq[110]`  
1.1 |  `r qq[111]`  |  `r qq[112]`  |  `r qq[113]`  |  `r qq[114]`  |  `r qq[115]`  |  `r qq[116]`  |  `r qq[117]`  |  `r qq[118]`  |  `r qq[119]`  |  `r qq[120]`  
1.2 |  `r qq[121]`  |  `r qq[122]`  |  `r qq[123]`  |  `r qq[124]`  |  `r qq[125]`  |  `r qq[126]`  |  `r qq[127]`  |  `r qq[128]`  |  `r qq[129]`  |  `r qq[130]`  
1.3 |  `r qq[131]`  |  `r qq[132]`  |  `r qq[133]`  |  `r qq[134]`  |  `r qq[135]`  |  `r qq[136]`  |  `r qq[137]`  |  `r qq[138]`  |  `r qq[139]`  |  `r qq[140]`  
1.4 |  `r qq[141]`  |  `r qq[142]`  |  `r qq[143]`  |  `r qq[144]`  |  `r qq[145]`  |  `r qq[146]`  |  `r qq[147]`  |  `r qq[148]`  |  `r qq[149]`  |  `r qq[150]`  
1.5 |  `r qq[151]`  |  `r qq[152]`  |  `r qq[153]`  |  `r qq[154]`  |  `r qq[155]`  |  `r qq[156]`  |  `r qq[157]`  |  `r qq[158]`  |  `r qq[159]`  |  `r qq[160]`  
1.6 |  `r qq[161]`  |  `r qq[162]`  |  `r qq[163]`  |  `r qq[164]`  |  `r qq[165]`  |  `r qq[166]`  |  `r qq[167]`  |  `r qq[168]`  |  `r qq[169]`  |  `r qq[170]`  
1.7 |  `r qq[171]`  |  `r qq[172]`  |  `r qq[173]`  |  `r qq[174]`  |  `r qq[175]`  |  `r qq[176]`  |  `r qq[177]`  |  `r qq[178]`  |  `r qq[179]`  |  `r qq[180]`  
1.8 |  `r qq[181]`  |  `r qq[182]`  |  `r qq[183]`  |  `r qq[184]`  |  `r qq[185]`  |  `r qq[186]`  |  `r qq[187]`  |  `r qq[188]`  |  `r qq[189]`  |  `r qq[190]`  
1.9 |  `r qq[191]`  |  `r qq[192]`  |  `r qq[193]`  |  `r qq[194]`  |  `r qq[195]`  |  `r qq[196]`  |  `r qq[197]`  |  `r qq[198]`  |  `r qq[199]`  |  `r qq[200]`  
2.0 |  `r qq[201]`  |  `r qq[202]`  |  `r qq[203]`  |  `r qq[204]`  |  `r qq[205]`  |  `r qq[206]`  |  `r qq[207]`  |  `r qq[208]`  |  `r qq[209]`  |  `r qq[210]`  
2.1 |  `r qq[211]`  |  `r qq[212]`  |  `r qq[213]`  |  `r qq[214]`  |  `r qq[215]`  |  `r qq[216]`  |  `r qq[217]`  |  `r qq[218]`  |  `r qq[219]`  |  `r qq[220]`  
2.2 |  `r qq[221]`  |  `r qq[222]`  |  `r qq[223]`  |  `r qq[224]`  |  `r qq[225]`  |  `r qq[226]`  |  `r qq[227]`  |  `r qq[228]`  |  `r qq[229]`  |  `r qq[230]`  
2.3 |  `r qq[231]`  |  `r qq[232]`  |  `r qq[233]`  |  `r qq[234]`  |  `r qq[235]`  |  `r qq[236]`  |  `r qq[237]`  |  `r qq[238]`  |  `r qq[239]`  |  `r qq[240]`  
2.4 |  `r qq[241]`  |  `r qq[242]`  |  `r qq[243]`  |  `r qq[244]`  |  `r qq[245]`  |  `r qq[246]`  |  `r qq[247]`  |  `r qq[248]`  |  `r qq[249]`  |  `r qq[250]`  
2.5 |  `r qq[251]`  |  `r qq[252]`  |  `r qq[253]`  |  `r qq[254]`  |  `r qq[255]`  |  `r qq[256]`  |  `r qq[257]`  |  `r qq[258]`  |  `r qq[259]`  |  `r qq[260]`  
2.6 |  `r qq[261]`  |  `r qq[262]`  |  `r qq[263]`  |  `r qq[264]`  |  `r qq[265]`  |  `r qq[266]`  |  `r qq[267]`  |  `r qq[268]`  |  `r qq[269]`  |  `r qq[270]`  
2.7 |  `r qq[271]`  |  `r qq[272]`  |  `r qq[273]`  |  `r qq[274]`  |  `r qq[275]`  |  `r qq[276]`  |  `r qq[277]`  |  `r qq[278]`  |  `r qq[279]`  |  `r qq[280]`  
2.8 |  `r qq[281]`  |  `r qq[282]`  |  `r qq[283]`  |  `r qq[284]`  |  `r qq[285]`  |  `r qq[286]`  |  `r qq[287]`  |  `r qq[288]`  |  `r qq[289]`  |  `r qq[290]`  
2.9 |  `r qq[291]`  |  `r qq[292]`  |  `r qq[293]`  |  `r qq[294]`  |  `r qq[295]`  |  `r qq[296]`  |  `r qq[297]`  |  `r qq[298]`  |  `r qq[299]`  |  `r qq[300]`  
3.0 |  `r qq[301]`  |  `r qq[302]`  |  `r qq[303]`  |  `r qq[304]`  |  `r qq[305]`  |  `r qq[306]`  |  `r qq[307]`  |  `r qq[308]`  |  `r qq[309]`  |  `r qq[310]`  
3.1 |  `r qq[311]`  |  `r qq[312]`  |  `r qq[313]`  |  `r qq[314]`  |  `r qq[315]`  |  `r qq[316]`  |  `r qq[317]`  |  `r qq[318]`  |  `r qq[319]`  |  `r qq[310]`  
3.2 |  `r qq[321]`  |  `r qq[322]`  |  `r qq[323]`  |  `r qq[324]`  |  `r qq[325]`  |  `r qq[326]`  |  `r qq[327]`  |  `r qq[328]`  |  `r qq[329]`  |  `r qq[330]`  
3.3 |  `r qq[331]`  |  `r qq[332]`  |  `r qq[333]`  |  `r qq[334]`  |  `r qq[335]`  |  `r qq[336]`  |  `r qq[337]`  |  `r qq[338]`  |  `r qq[339]`  |  `r qq[340]`  
3.4 |  `r qq[341]`  |  `r qq[342]`  |  `r qq[343]`  |  `r qq[344]`  |  `r qq[345]`  |  `r qq[346]`  |  `r qq[347]`  |  `r qq[348]`  |  `r qq[349]`  |  `r qq[350]`  
3.5 |  `r qq[351]`  |  `r qq[352]`  |  `r qq[353]`  |  `r qq[354]`  |  `r qq[355]`  |  `r qq[356]`  |  `r qq[357]`  |  `r qq[358]`  |  `r qq[359]`  |  `r qq[360]`  
3.6 |  `r qq[361]`  |  `r qq[362]`  |  `r qq[363]`  |  `r qq[364]`  |  `r qq[365]`  |  `r qq[366]`  |  `r qq[367]`  |  `r qq[368]`  |  `r qq[369]`  |  `r qq[370]`  
3.7 |  `r qq[371]`  |  `r qq[372]`  |  `r qq[373]`  |  `r qq[374]`  |  `r qq[375]`  |  `r qq[376]`  |  `r qq[377]`  |  `r qq[378]`  |  `r qq[379]`  |  `r qq[380]`  
3.8 |  `r qq[381]`  |  `r qq[382]`  |  `r qq[383]`  |  `r qq[384]`  |  `r qq[385]`  |  `r qq[386]`  |  `r qq[387]`  |  `r qq[388]`  |  `r qq[389]`  |  `r qq[390]`  
3.9 |  `r qq[391]`  |  `r qq[392]`  |  `r qq[393]`  |  `r qq[394]`  |  `r qq[395]`  |  `r qq[396]`  |  `r qq[397]`  |  `r qq[398]`  |  `r qq[399]`  |  `r qq[400]`


Se preferir, pode baixar a Tabela da distribuição Normal Padrão  [aqui](https://github.com/OmarEAD/Website/blob/main/TabelasPDF/TNormPad.pdf).


# Distribuição $t$ de Student

<!-- \begin{center} -->
<!-- Os valores tabelados correspondem aos pontos $x$ tais que $P(t_{g.l.} \leq x)$. -->
<!-- \end{center} -->



```{r nt, echo=FALSE, fig.height=1, fig.width=4.5, fig.cap= ""}
ggplot(data.frame(x = c(-3, 3)), aes(x)) +
  stat_function(fun = dnorm,
                geom = "line",
                xlim = c(-3, 3)) +
  stat_function(fun = dnorm,
                geom = "area",
                fill = "gray",
                xlim = c(-3, 1)) +
  xlim(-3, 3) +
  geom_segment(aes(x = 1, y = 0, 
                   xend = 1, yend = dnorm(1)),
               size = 0.5) +
   theme_void() +
  annotate("text",label=  bquote(t['(g.l.,' ~1-alpha/2 *')'])  
             ,x=0.82,y=0.0,
           hjust=-0.3,vjust=0.4,
           size = 3) +
  annotate("text",label="t",x=3,y=0.0,
           hjust=-0.3,vjust=0.3,
           size = 5) +
  annotate("text",label=bquote('P(t<'~ t['(g.l.,' ~1-alpha/2 *')'] *')'),x=-1,y=0.18,hjust=0,vjust=0.5,
           size = 5)
```



```{r, echo=FALSE,results='hide'}
af1 <- c(0.900,0.950,0.975,0.995)
gl1 <- c(1:30,40,60,120,20000)
tt1 <- data.frame(gl=rep(gl1,each=length(af1)),
                 af=rep(af1,length(gl1))
                 )
tt <- round(qt(tt1$af,tt1$gl),3)
```



| g.l.   |   0.900   |   0.950   |   0.975   |   0.995   |
|-----|:--------:|:--------:|:--------:|:--------:|
| 1 |  `r tt[1]` |  `r tt[2]` |  `r tt[3]` | `r tt[4]` |
| 2 |  `r tt[5]`  |  `r tt[6]`  |  `r tt[7]`  |  `r tt[8]`  
| 3 |  `r tt[9]`  |  `r tt[10]`  |  `r tt[11]`  |  `r tt[12]`
| 4 |  `r tt[13]`  |  `r tt[14]`  |  `r tt[15]`  |  `r tt[16]`
| 5 |  `r tt[17]`  |  `r tt[18]`  |  `r tt[19]`  |  `r tt[20]`
| 6 |  `r tt[21]`  |  `r tt[22]`  |  `r tt[23]`  |  `r tt[24]`
| 7 |  `r tt[25]`  |  `r tt[26]`  |  `r tt[27]`  |  `r tt[28]`
| 8 |  `r tt[29]`  |  `r tt[30]`  |  `r tt[31]`  |  `r tt[32]`
| 9 |  `r tt[33]`  |  `r tt[34]`  |  `r tt[35]`  |  `r tt[36]`
| 10 |  `r tt[37]`  |  `r tt[38]`  |  `r tt[39]`  |  `r tt[40]`
| 11 |  `r tt[41]`  |  `r tt[42]`  |  `r tt[43]`  |  `r tt[44]`
| 12 |  `r tt[45]`  |  `r tt[46]`  |  `r tt[47]`  |  `r tt[48]`
| 13 |  `r tt[49]`  |  `r tt[50]`  |  `r tt[51]`  |  `r tt[52]`
| 14 |  `r tt[53]`  |  `r tt[54]`  |  `r tt[55]`  |  `r tt[56]`
| 15 |  `r tt[57]`  |  `r tt[58]`  |  `r tt[59]`  |  `r tt[60]`
| 16 |  `r tt[61]`  |  `r tt[62]`  |  `r tt[63]`  |  `r tt[64]`
| 17 |  `r tt[65]`  |  `r tt[66]`  |  `r tt[67]`  |  `r tt[68]`
| 18 |  `r tt[69]`  |  `r tt[70]`  |  `r tt[71]`  |  `r tt[72]`
| 19 |  `r tt[73]`  |  `r tt[74]`  |  `r tt[75]`  |  `r tt[76]`
| 20 |  `r tt[77]`  |  `r tt[78]`  |  `r tt[79]`  |  `r tt[80]`
| 21 |  `r tt[81]`  |  `r tt[82]`  |  `r tt[83]`  |  `r tt[84]`
| 22 |  `r tt[85]`  |  `r tt[86]`  |  `r tt[87]`  |  `r tt[88]`
| 23 |  `r tt[89]`  |  `r tt[90]`  |  `r tt[91]`  |  `r tt[92]`
| 24 |  `r tt[93]`  |  `r tt[94]`  |  `r tt[95]`  |  `r tt[96]`
| 25 |  `r tt[97]`  |  `r tt[98]`  |  `r tt[99]`  |  `r tt[100]`
| 26 |  `r tt[101]`  |  `r tt[102]`  |  `r tt[103]`  |  `r tt[104]`
| 27 |  `r tt[105]`  |  `r tt[106]`  |  `r tt[107]`  |  `r tt[108]`
| 28 |  `r tt[109]`  |  `r tt[110]`  |  `r tt[111]`  |  `r tt[112]`
| 29 |  `r tt[113]`  |  `r tt[114]`  |  `r tt[115]`  |  `r tt[116]`
| 30 |  `r tt[117]`  |  `r tt[118]`  |  `r tt[119]`  |  `r tt[120]`
| 40 |  `r tt[121]`  |  `r tt[122]`  |  `r tt[123]`  |  `r tt[124]`
| 60 |  `r tt[125]`  |  `r tt[126]`  |  `r tt[127]`  |  `r tt[128]`
| 120 |  `r tt[129]`  |  `r tt[130]`  |  `r tt[131]`  |  `r tt[132]`
| $\infty$ |  `r tt[133]`  |  `r tt[134]`  |  `r tt[135]`  |  `r tt[136]`



Se preferir, pode baixar a Tabela da distribuição $t$ de Student  [aqui](https://github.com/OmarEAD/Website/blob/main/TabelasPDF/tStudent.pdf).

# Distribuição Qui-Quadrado


```{r nc, echo=FALSE, fig.height=1.5, fig.width=4, fig.cap= ""}
xd <- 17
ggplot(data.frame(x = c(0, 30)), aes(x)) +
  stat_function(fun = dchisq, args = c(df=10),
                geom = "line",
                xlim = c(0, 30)) +
  stat_function(fun = dchisq, args = c(df=10),
                geom = "area",
                fill = "gray",
                xlim = c(0, xd)) +
  geom_segment(aes(x = xd, y = 0, 
                   xend = xd, yend = dchisq(xd,10)),
               size = 0.5) +
   theme_void() +
  annotate("text",label=  bquote(chi[(g.l.)]^2)  
             ,x=xd,y=0.0,
           hjust=-0.3,vjust=0.4,
           size = 3) +
  annotate("text",label=bquote(~chi^2),x=29,y=0.0,
           hjust=-0.3,vjust=0.3,
           size = 5) +
  annotate("text",label=bquote('P(' ~chi^2 < chi['g.l.']^2 *')'),x=5,y=0.04,hjust=0,vjust=0.5,
           size = 5)
```



```{r, echo=FALSE,results='hide'}
af2 <- c(0.005, 0.010, 0.025, 0.050, 0.100, 0.250, 0.500, 0.750, 0.900, 0.950, 0.975, 0.990, 0.995)
gl2 <- c(1:30,40,50,60,70,80,90,100)
ch2 <- data.frame(gl=rep(gl2,each=length(af2)),
                 af=rep(af2,length(gl2))
                 )
ch <- round(qchisq(ch2$af,ch2$gl),3)
```

| g.l.   |   0.005   |   0.010   |   0.025   |   0.050   |   0.100   |   0.250   |   0.500   |   0.750   |   0.900   |   0.950   |   0.975   |   0.990   |   0.995   |
|-----|:--------:|:--------:|:--------:|:--------:|:--------:|:--------:|:--------:|:--------:|:--------:|:--------:|:--------:|:--------:|:--------:|
| 1 | `r ch[1]` |  `r ch[2]` |  `r ch[3]` |  `r ch[4]` |  `r ch[5]` |  `r ch[6]` |  `r ch[7]` |  `r ch[8]` |  `r ch[9]` |  `r ch[10]` |  `r ch[11]` |  `r ch[12]` | `r ch[13]` |
2 |  `r ch[14]`  |  `r ch[15]`  |  `r ch[16]`  |  `r ch[17]`  |  `r ch[18]` |  `r ch[19]` |  `r ch[20]` |  `r ch[21]`  |  `r ch[22]`  |  `r ch[23]`  |  `r ch[24]`  |  `r ch[25]`  |  `r ch[26]`  
3 |  `r ch[27]`  |  `r ch[28]`  |  `r ch[29]`  |  `r ch[30]`  |  `r ch[31]` |  `r ch[32]` |  `r ch[33]` |  `r ch[34]`  |  `r ch[35]`  |  `r ch[36]`  |  `r ch[37]`  |  `r ch[38]`  |  `r ch[39]`  
4 |  `r ch[40]`  |  `r ch[41]` |  `r ch[42]` |  `r ch[43]` |  `r ch[44]`  |  `r ch[45]`  |  `r ch[46]`  |  `r ch[47]`  |  `r ch[48]`  |  `r ch[49]` |  `r ch[50]` |  `r ch[51]`  |  `r ch[52]`
5 |  `r ch[53]`  |  `r ch[54]`  |  `r ch[55]`  |  `r ch[56]`  |  `r ch[57]`  |  `r ch[58]` |  `r ch[59]` |  `r ch[60]` |  `r ch[61]`  |  `r ch[62]`  |  `r ch[63]`  |  `r ch[64]`  |  `r ch[65]`  
6 |  `r ch[66]`  |  `r ch[67]`  |  `r ch[68]`  |  `r ch[69]`  |  `r ch[70]`  |  `r ch[71]` |  `r ch[72]` |  `r ch[73]` |  `r ch[74]`  |  `r ch[75]`  |  `r ch[76]`  |  `r ch[77]`  |  `r ch[78]`  
7 |  `r ch[79]`  |  `r ch[80]` |  `r ch[81]` |  `r ch[82]` |  `r ch[83]` |  `r ch[84]`  |  `r ch[85]`  |  `r ch[86]`  |  `r ch[87]`  |  `r ch[88]`  |  `r ch[89]` |  `r ch[90]` |  `r ch[91]`  
8 |  `r ch[92]`  |  `r ch[93]`  |  `r ch[94]`  |  `r ch[95]`  |  `r ch[96]`  |  `r ch[97]` |  `r ch[98]` |  `r ch[99]` |  `r ch[100]`  |  `r ch[101]`  |  `r ch[102]`  |  `r ch[103]`  |  `r ch[104]`  
9 |  `r ch[105]`  |  `r ch[106]`  |  `r ch[107]`  |  `r ch[108]`  |  `r ch[109]`  |  `r ch[110]` |  `r ch[111]` |  `r ch[112]` |  `r ch[113]`  |  `r ch[114]`  |  `r ch[115]`  |  `r ch[116]`  |  `r ch[117]`  
10 |  `r ch[118]`  |  `r ch[119]` |  `r ch[120]` |  `r ch[121]` |  `r ch[122]` |  `r ch[123]`  |  `r ch[124]`  |  `r ch[125]`  |  `r ch[126]`  |  `r ch[127]`  |  `r ch[128]` |  `r ch[129]` |  `r ch[130]`
11 | `r ch[131]` |  `r ch[132]` |  `r ch[133]` |  `r ch[134]` |  `r ch[135]` |  `r ch[136]` |  `r ch[137]` |  `r ch[138]` |  `r ch[139]` |  `r ch[140]` |  `r ch[141]` |  `r ch[142]` | `r ch[143]` |
12 |  `r ch[144]`  |  `r ch[145]`  |  `r ch[146]`  |  `r ch[147]`  |  `r ch[148]` |  `r ch[149]` |  `r ch[150]` |  `r ch[151]`  |  `r ch[152]`  |  `r ch[153]`  |  `r ch[154]`  |  `r ch[155]`  |  `r ch[156]`  
13 |  `r ch[157]`  |  `r ch[158]`  |  `r ch[159]`  |  `r ch[160]`  |  `r ch[161]` |  `r ch[162]` |  `r ch[163]` |  `r ch[164]`  |  `r ch[165]`  |  `r ch[166]`  |  `r ch[167]`  |  `r ch[168]`  |  `r ch[169]`  
14 |  `r ch[170]`  |  `r ch[171]` |  `r ch[172]` |  `r ch[173]` |  `r ch[174]`  |  `r ch[175]`  |  `r ch[176]`  |  `r ch[177]`  |  `r ch[178]`  |  `r ch[179]` |  `r ch[180]` |  `r ch[181]`  |  `r ch[182]`
15 |  `r ch[183]`  |  `r ch[184]`  |  `r ch[185]`  |  `r ch[186]`  |  `r ch[187]`  |  `r ch[188]` |  `r ch[189]` |  `r ch[190]` |  `r ch[191]`  |  `r ch[192]`  |  `r ch[193]`  |  `r ch[194]`  |  `r ch[195]`  
16 |  `r ch[196]`  |  `r ch[197]`  |  `r ch[198]`  |  `r ch[199]`  |  `r ch[200]`  |  `r ch[201]` |  `r ch[202]` |  `r ch[203]` |  `r ch[204]`  |  `r ch[205]`  |  `r ch[206]`  |  `r ch[207]`  |  `r ch[208]` 
17 |  `r ch[209]`  |  `r ch[210]` |  `r ch[211]` |  `r ch[212]` |  `r ch[213]` |  `r ch[214]`  |  `r ch[215]`  |  `r ch[216]`  |  `r ch[217]`  |  `r ch[218]`  |  `r ch[219]` |  `r ch[220]` |  `r ch[221]`  
18 |  `r ch[222]`  |  `r ch[223]`  |  `r ch[224]`  |  `r ch[225]`  |  `r ch[226]`  |  `r ch[227]` |  `r ch[228]` |  `r ch[229]` |  `r ch[230]`  |  `r ch[231]`  |  `r ch[232]`  |  `r ch[233]`  |  `r ch[234]`  
19 |  `r ch[235]`  |  `r ch[236]`  |  `r ch[237]`  |  `r ch[238]`  |  `r ch[239]`  |  `r ch[240]` |  `r ch[241]` |  `r ch[242]` |  `r ch[243]`  |  `r ch[244]`  |  `r ch[245]`  |  `r ch[246]`  |  `r ch[247]`  
20 |  `r ch[248]`  |  `r ch[249]` |  `r ch[250]` |  `r ch[251]` |  `r ch[252]` |  `r ch[253]`  |  `r ch[254]`  |  `r ch[255]`  |  `r ch[256]`  |  `r ch[257]`  |  `r ch[258]` |  `r ch[259]` |  `r ch[260]`
21 | `r ch[261]` |  `r ch[262]` |  `r ch[263]` |  `r ch[264]` |  `r ch[265]` |  `r ch[266]` |  `r ch[267]` |  `r ch[268]` |  `r ch[269]` |  `r ch[270]` |  `r ch[271]` |  `r ch[272]` | `r ch[273]` |
22 |  `r ch[274]`  |  `r ch[275]`  |  `r ch[276]`  |  `r ch[277]`  |  `r ch[278]` |  `r ch[279]` |  `r ch[280]` |  `r ch[281]`  |  `r ch[282]`  |  `r ch[283]`  |  `r ch[284]`  |  `r ch[285]`  |  `r ch[286]`  
23 |  `r ch[287]`  |  `r ch[288]`  |  `r ch[289]`  |  `r ch[290]`  |  `r ch[291]` |  `r ch[292]` |  `r ch[293]` |  `r ch[294]`  |  `r ch[295]`  |  `r ch[296]`  |  `r ch[297]`  |  `r ch[298]`  |  `r ch[299]`  
24 |  `r ch[300]` |  `r ch[301]` |  `r ch[302]` |  `r ch[303]` |  `r ch[304]`  |  `r ch[305]`  |  `r ch[306]`  |  `r ch[307]`  |  `r ch[308]`  |  `r ch[309]` |  `r ch[310]` |  `r ch[311]`  |  `r ch[312]`  
25 |  `r ch[313]`  |  `r ch[314]`  |  `r ch[315]`  |  `r ch[316]`  |  `r ch[317]` |  `r ch[318]` |  `r ch[319]` |  `r ch[320]`  |  `r ch[321]`  |  `r ch[322]`  |  `r ch[323]`  |  `r ch[324]`  |  `r ch[325]` 
26 |  `r ch[326]`  |  `r ch[327]`  |  `r ch[328]`  |  `r ch[329]`  |  `r ch[330]` |  `r ch[331]` |  `r ch[332]` |  `r ch[333]`  |  `r ch[334]`  |  `r ch[335]`  |  `r ch[336]`  |  `r ch[337]`  |  `r ch[338]`  
27 |  `r ch[339]` |  `r ch[340]` |  `r ch[341]` |  `r ch[342]` |  `r ch[343]`  |  `r ch[344]`  |  `r ch[345]`  |  `r ch[346]`  |  `r ch[347]`  |  `r ch[348]` |  `r ch[349]`  |  `r ch[350]`  |  `r ch[351]`   
28 |  `r ch[352]` |  `r ch[353]` |  `r ch[354]` |  `r ch[355]` |  `r ch[356]` |  `r ch[357]` |  `r ch[358]` |  `r ch[359]` |  `r ch[360]` |  `r ch[361]` |  `r ch[362]` | `r ch[363]` |  `r ch[364]`  
29 |  `r ch[365]`  |  `r ch[366]`  |  `r ch[367]`  |  `r ch[368]` |  `r ch[369]` |  `r ch[370]` |  `r ch[371]`  |  `r ch[372]`  |  `r ch[373]`  |  `r ch[374]`  |  `r ch[375]`  |  `r ch[376]`  |  `r ch[377]`  
30 |  `r ch[378]`  |  `r ch[379]`  |  `r ch[380]`  |  `r ch[381]` |  `r ch[382]` |  `r ch[383]` |  `r ch[384]`  |  `r ch[385]`  |  `r ch[386]`  |  `r ch[387]`  |  `r ch[388]`  |  `r ch[389]`  |  `r ch[390]`  
40 |  `r ch[391]` |  `r ch[392]` |  `r ch[393]` |  `r ch[394]`  |  `r ch[395]`  |  `r ch[396]`  |  `r ch[397]`  |  `r ch[398]`  |  `r ch[399]` |  `r ch[400]` |  `r ch[401]`  |  `r ch[402]` |  `r ch[403]` 
50 |  `r ch[404]`  |  `r ch[405]`  |  `r ch[406]`  |  `r ch[407]`  |  `r ch[408]` |  `r ch[409]` |  `r ch[410]` |  `r ch[411]`  |  `r ch[412]`  |  `r ch[413]`  |  `r ch[414]`  |  `r ch[415]`  |  `r ch[416]` 
60 |  `r ch[417]`  |  `r ch[418]`  |  `r ch[419]`  |  `r ch[420]`  |  `r ch[421]` |  `r ch[422]` |  `r ch[423]` |  `r ch[424]`  |  `r ch[425]`  |  `r ch[426]`  |  `r ch[427]`  |  `r ch[428]`  |  `r ch[429]`  
70 |  `r ch[430]` |  `r ch[431]` |  `r ch[432]` |  `r ch[433]` |  `r ch[434]`  |  `r ch[435]`  |  `r ch[436]`  |  `r ch[437]`  |  `r ch[438]`  |  `r ch[439]` |  `r ch[440]` |  `r ch[441]`  |  `r ch[442]`  
80 |  `r ch[443]`  |  `r ch[444]`  |  `r ch[445]`  |  `r ch[446]`  |  `r ch[447]` |  `r ch[448]` |  `r ch[449]` |  `r ch[450]`  |  `r ch[451]`  |  `r ch[452]`  |  `r ch[453]`  |  `r ch[454]`  |  `r ch[455]` 
90 |  `r ch[456]`  |  `r ch[457]`  |  `r ch[458]`  |  `r ch[459]`  |  `r ch[460]` |  `r ch[461]` |  `r ch[462]` |  `r ch[463]`  |  `r ch[464]`  |  `r ch[465]`  |  `r ch[466]`  |  `r ch[467]`  |  `r ch[468]`  
100 |  `r ch[469]` |  `r ch[470]` |  `r ch[471]` |  `r ch[472]` |  `r ch[473]`  |  `r ch[474]`  |  `r ch[475]`  |  `r ch[476]`  |  `r ch[477]`  |  `r ch[478]` |  `r ch[479]`  |  `r ch[480]`  |  `r ch[481]`   

Se preferir, pode baixar a Tabela da distribuição Qui-Quadrado [aqui](https://github.com/OmarEAD/Website/blob/main/TabelasPDF/QuiQuadrado.pdf).






